---
title: "Análisis de Encuestas (ENSANUT)"
aliases:
  - "/AnalisisEncuestas.html"
---
## Paquetes y datos a utilizar

A lo largo de esta sección usaremos los siguientes paquetes:

```{r}
#| warning: false
library(haven)
library(wesanderson)
library(tidyverse)
library(srvyr)
library(kableExtra)
library(survey)
library(broom)  #para tidy() sobre los modelos
```

Para los ejercicios usaremos al Encuesta Nacional de Salud y Nutrición 2021 (ENSANUT 2021) disponible en la siguiente liga: <https://ensanut.insp.mx/encuestas/ensanutcontinua2021/descargas.php>

En particular usaremos el cuestionario de salud de adultos `Cuestionario de salud de adultos (20 años o más)` en formato `csv` así como el `Cuestionario de antropometría y tensión arterial` igual en formato `csv`. Acá leeré ambos como `salud_adultos_svy` y `antropometria`:

```{r}
#| output: false
#| warning: false
salud_adultos <- read_csv("datasets/ensadul2021_entrega_w_15_12_2021.csv")
antropometria <- read_csv("datasets/ensaantro21_entrega_w_17_12_2021.csv")
```

Finalmente, a modo de práctica y explicación utilizaremos la siguiente base de datos generada por el código de abajo. La base consiste en $12$ individuos con dos grupos de edad (`Menor a 30` y `Mayor o igual a 30`) que viven en distintos hogares numerados del 1 al 5 en la columna (`hogar`). Los hogares se encuentran en diferentes localidades (del 1 al 3) y tienen cierta estatura (`estatura`) y sexo (`sexo`).

```{r}
#Código para generar un marco muestral imaginario (sencillo)
#y entender cómo se construye la ENSANUT
set.seed(2457) 
datos <- tibble(
  nombre    = c("René","Alexis","Francis","Andy","Charlie",
                "Andrea","Sasha","Guadalupe","Akira","Sol",
                "Paris","Li"),
  edad      = sample(c("Menor a 30", "Mayor o igual a 30"), 12, T, 
                     c(0.25, 0.75)),
  sexo      = sample(c("Masc", "Fem"), 12, T, c(0.49, 0.51)),
  hogar     = sample(1:5, 12, T, c(0.1, 0.2, 0.3, 0.1, 0.3))
)

datos <- datos %>%
  group_by(edad) %>%
  mutate(estatura = if_else(edad == "Menor a 30",
                            rnorm(n(), mean = 1.8, sd = 0.1),
                            rnorm(n(), mean = 1.6, sd = 0.1))) %>%
  group_by(hogar) %>%
  mutate(localidad = sample(1:4, 1, T, c(0.25, 0.5, 0.1, 0.15))) %>%
  ungroup()
```

La tabla se ve así:

```{r}
#| echo: false
datos %>% 
  kable() %>%
  kable_styling()
```

## Breve explicación del muestreo polietápico estratificado

En esta sección discutiremos los tipos de muestreo que existen complicando cada vez un poco más las cosas hasta llegar a un diseño similar al de la ENSANUT.

### Muestreo Aleatorio Simple (uniforme) sin reemplazo

Comenzamos con el tipo de muestreo aleatorio más sencillo: el simple. La idea del muestreo aleatorio simple sin reemplazo es de una población de tamaño $N$ seleccionar $n$ (donde $n \leq N$) individuos (no tienen que ser personas pueden ser animales, árboles, bacterias, piedras) elegidos de manera aleatoria cada uno de ellos.

Podemos pensar que la elección es *paso a paso* en el sentido de que primero se selecciona $1$ de todos luego otro (dentro de los $N-1$ que quedan) y luego otro (dentro de los $N-2$) y así... Esto se puede repetir en `R` en múltiples pasos:

```{r}
nombres <- datos$nombre

#Extraigo el primer nombre
primer_nombre <- sample(nombres, size = 1)
primer_nombre

#Actualizo los nombres que quedan
nombres <- nombres[which(nombres != primer_nombre)]

#Extraigo el segundo nombre para mi muestra:
segundo_nombre <- sample(nombres, size = 1)
segundo_nombre

#El proceso puede continuar según el tamaño de muestra
```

Sin embargo, como notarás, es un poco engorroso hacer la extracción de uno en uno. No sólo eso sino que tenemos que muestrear un vector de nombres para luego ir a buscarlos en la tabla. ¡Qué poco óptimo! En `R` podemos muestrear de la tabla directamente y especificar cuántos queremos que extraiga sin reemplazo (es decir de uno en uno reduciendo el tamaño de la muestra sin que vuelvan a participar). Para ello existe el comando `sample_n`:

```{r}
muestra <- datos %>% 
  sample_n(size = 7, replace = FALSE)
```

```{r}
#| echo: false
muestra %>% 
  kable() %>%
  kable_styling()
```

Si quisiera calcular estadísticas sobre mi muestra puedo usar las funciones clásicas de `dplyr` como `summarise` y `group_by` para por ejemplo determinar la media de estatura, la proporción de cada sexo o la media de estatura por sexo. Recuerda que la fórmula de la media (promedio) consiste en sumar todos y dividirlos entre $n$:

$$
\text{Media Clásica} = \frac{\cdot \text{Estatura}_1 + \cdot \text{Estatura}_2 + \dots +  \text{Estatura}_n}{n}
$$

```{r}
#Media de estatura 
muestra %>%
  summarise(
    Estatura_Promedio = mean(estatura)
  )

#Proporción de sexos
muestra %>%
  group_by(sexo) %>%
  tally() %>%
  mutate(Proporcion_sexo = n / sum(n))

#Media de estatura por sexo
muestra %>%
  group_by(sexo) %>%
  summarise(
    Estatura_Promedio = mean(estatura)
  )
```

Compara los resultados previos con las métricas poblacionales:

```{r}
#Media de estatura 
datos %>%
  summarise(
    Estatura_Promedio = mean(estatura)
  )

#Proporción de sexos
datos %>%
  group_by(sexo) %>%
  tally() %>%
  mutate(Proporcion_sexo = n / sum(n))

#Media de estatura por sexo
datos %>%
  group_by(sexo) %>%
  summarise(
    Estatura_Promedio = mean(estatura)
  )
```

### Muestreo Aleatorio Simple (ponderado) sin reemplazo

Complicaremos un poco el muestreo. Supongamos que como ser mayor a 30 incluye más grupos de edad que ser menor, nos interesa que las personas `mayores a 30 años` tengan el doble de probabilidad de aparecer en la muestra que las menores. Para esto, es necesario establecer probabilidades (mal llamadas `weights`) que le indiquen a `R` que extraiga con mayor probabilidad `0.66` a los mayores de 30 años que a los menores (proba `0.33`):

```{r}
#Agregamos la columna del ponderador a los datos
#nota que está amañanda para sumar 1
datos <- datos %>%
  mutate(probabilidad = 
           if_else(edad == "Mayor o igual a 30", 0.667, 0.333))

muestra_ponderada <- datos %>%
  sample_n(size = 7, weight = probabilidad)
```

```{r}
#| echo: false
muestra_ponderada %>% 
  kable() %>%
  kable_styling()
```

En este caso ya vale la pena distinguir **la media muestral** del **estimador de la media poblacional**. Por un lado **la media muestral** corresponde al promedio `clásico` (sumar todos los de la muestra y dividirlos entre el total $n$); sin embargo, ésta no es la mejor representación de cómo está la población pues como hubo gente que por el ponderador tenía más probabilidad de salir, éstas personas sesgan la media. Para corregir y dar una mejor foto de cómo se ve la población está el **estimador de la media poblacional** el cual corresponde al promedio (ponderado) de las estaturas. La fórmula es más o menos así: $$
\text{Media Ponderada} = \frac{w_1\cdot \text{Estatura}_1 + w_2\cdot \text{Estatura}_2 + \dots + w_n\cdot \text{Estatura}_n}{n}
$$

En `R` una forma es usar la función `weighted.mean` con el ponderador. Usualmente ([checa acá](https://www.routledge.com/Sampling-Design-and-Analysis/Lohr/p/book/9780367279509)) el ponderador para calcular la media es inversamente proporcional a la probabilidad (*i.e.* $\text{ponderador} = 1/\text{probabilidad}$). Esto viene de teoría de encuestas y no entraremos mucho en ella. Sin embargo, brevemente podemos explicar que la lógica es que para aquellos con probabilidad demasiado alta de salir el ponderador $1/\text{probabilidad}$ da un número más pequeño que para aquellos con probabilidad muy baja de salir (experimenta haciendo $1/0.99$ contra $1/0.001$ y ve cómo ponderan cada uno). De alguna forma el ponderador "corrige" que el muestreo tuviera distintas probabilidades.

En `R` podemos construir el ponderador como sigue:

```{r}
muestra_ponderada <- muestra_ponderada %>%
  mutate(ponderador = 1/probabilidad)
```

Y una forma en la que podemos calcular la media ponderada es con `weighted.mean`

```{r}
muestra_ponderada %>%
  summarise(`Media ponderada` = weighted.mean(estatura, ponderador))
```

Esta es la opción más sencilla pero se queda corta para otros resultados. La opción que nosotros usaremos está dentro del paquete `srvyr` y es un poco más complicada pero valdrá la pena:

```{r}
muestra_ponderada %>%
  as_survey_design(1,  weight = ponderador) %>%
  summarize(`Media ponderada` = survey_mean(estatura, vartype = "ci"))
```

Nota que ésta nos da incluso un intervalo de confianza (default `95%`). Ésta, por cierto, da un resultado distinto a que si sólo tomamos la media de la muestra:

```{r}
muestra_ponderada %>%
  summarize(`Media` = mean(estatura))
```

### Muestreo Aleatorio Estratificado sin reemplazo

En nuestra encuesta podría interesarnos garantizar que ciertos grupos estén en la encuesta a fuerza. Como es aleatorio el muestreo siempre puede pasar que tengamos mala suerte y nadie de uno de los grupos esté La solución: pensar nuestra muestra como dos (o más) muestras distintas de distintos grupos (llamados estratos). Por ejemplo podríamos garantizar que a fuerza haya hombres y mujeres en nuestra muestra agrupando por `sexo` y obteniendo muestras de tamaño `3` ahí:

```{r}
datos %>%
  group_by(sexo) %>%
  sample_n(size = 3)
```

Si se quisiera un tamaño distinto (digamos $4$ `Masc` y $3$ `Fem`) puede agregarse una columna de tamaño de muestra y muestrear de acuerdo a esa columna:

```{r}
#Fuente:
#https://stackoverflow.com/questions/51671856/dplyr-sample-n-by-group-with-unique-size-argument-per-group
muestra_estratificada <- datos %>%
  mutate(tamaño = if_else(sexo == "Fem", 3, 4)) %>%
  group_by(sexo) %>%
  sample_n(size = tamaño[1], weight = probabilidad)
```

```{r}
#| echo: false
muestra_ponderada %>% 
  kable() %>%
  kable_styling()
```

En este caso podemos especificar también cuáles fueron los estratos dentro del diseño:

```{r}
muestra_ponderada %>%
  as_survey_design(1, strata = sexo, weight = ponderador) %>%
  summarize(`Media ponderada` = survey_mean(estatura, vartype = "se"))
```

Aquí la opción `se` representa el error estándar. Nota que el estrato influye en el error estándar (y la varianza) pues de no especificarlo obtenemos un número distinto:

```{r}
muestra_ponderada %>%
  as_survey_design(1, weight = ponderador) %>%
  summarize(`Media ponderada` = survey_mean(estatura, vartype = "se"))
```

> La idea de una muestra estratificada no sólo es que los estratos representen grupos poblacionales sino que si los estratos se arman "adecuadamente" (como aquí) podemos reducir el error estándar de nuestro estimador y por tanto la longitud de los intervalos de confianza.

Podemos también usar la variable de agrupación para ver las medias por sexo:

```{r}
muestra_ponderada %>%
  as_survey_design(1, strata = sexo, weight = ponderador) %>%
  group_by(sexo) %>%
  summarize(`Media ponderada` = survey_mean(estatura, vartype = "ci"))
```

### Muestreo Aleatorio Bietápico

Usualmente en las encuestas existe más de un nivel de aleatoriedad. Por ejemplo, se selecciona aleatoriamente una vivienda (unidad primaria) y luego se selecciona aleatoriamente una persona (unidad secundaria) dentro de la vivienda. Esto porque de inicio se desconocen cuántas personas hay por vivienda. Para muestrear de esta forma en nuestro código en el caso donde haya que muestrear $3$ viviendas y luego máximo dos personas de cada estrato (sexo) por vivienda:

```{r}
#Primero muestreo n viviendas
viviendas <- datos %>%
  distinct(hogar) %>%
  sample_n(3)

#Luego muestreo personas por vivienda
muestra_hogar <- datos %>%
  filter(hogar %in% !!viviendas$hogar) %>%
  group_by(hogar, sexo) %>%
  sample_n(min(2, n()), weight = probabilidad)
```

Nota que en el primer hogar sólo se muestreo una persona pues no vivía nadie más ahí. Esto va a requerir un ajuste dado que el individuo está solitario (no hay uno de los estratos en la unidad). Hay varias [opciones](https://r-survey.r-forge.r-project.org/survey/exmample-lonely.html) en `R` para manejar esto. Para la ENSANUT nosotros pediremos que se ajuste la varianza de dicho estrato (para los intervalos) usando las varianzas de los demás con la siguiente opción:

```{r}
options(survey.lonely.psu="adjust")
```

Una vez establecida la opción podemos indicar a `R` el diseño de la encuesta estableciendo cuáles fueron las unidades primarias de muestreo:

```{r}
#Nota la opción de psu no es necesaria en R ponerla pero
#si se requieren opciones más avanzadas de Bootstrap/Jacknife sí
muestra_ponderada %>%
  as_survey_design(1, strata = sexo, weight = ponderador,  psu = upm) %>%
  group_by(sexo) %>%
  summarize(`Media ponderada` = survey_mean(estatura, vartype = "ci"))
```

Para no tener que estar llamando el diseño de la encuesta cada que operamos podemos guardar el objeto como una tabla tipo encuesta:

```{r}
#Antes de volverla encuesta
muestra_ponderada

#Después
muestra_ponderada <- muestra_ponderada %>%
  as_survey_design(1, strata = sexo, weight = ponderador,  psu = upm) 
muestra_ponderada
```

En general los comandos de `dplyr` tipo `mutate`, `summarise`, `rename` están disponibles para las tablas de encuesta. Sin embargo no todas las funciones que existen en `R` para `tibbles` estàn. La sugerencia es volver tu tabla tipo encuesta una vez hayas limpiado todo y ya sólo falte analizar.

## Análisis de la ENSANUT

La ENSANUT 2021 (ver @romero2021metodologia y @martinez2021metodologia) es una encuesta probabilística polietápica estratificada. La forma de elaborarla fue obteniendo una muestra aleatoria de [Áreas Geoestadísticas Básicas (AGEB)](https://blogdatlas.wordpress.com/2021/08/29/que-es-un-ageb-y-para-que-sirve-investigacion-datlas/). Éstas fueron las Unidades Primarias de Muestreo (UPM) que se seleccionaron con ponderadores de acuerdo a su población. Una vez seleccionada la AGEB, las Unidades Secundarias de Muestreo (USM) fueron las manzanas seleccionadas aleatoriamente. Finalmente, dentro de cada manzana se seleccionaron varias viviendas ($n = 6$). Una vez seleccionadas las viviendas, dentro de cada vivienda se seleccionaron algunas personas de acuerdo a la edad para obtener al menos una por cada grupo etario de interés. Finalmente, para mediciones extras (antropometría / sangre / etc) se obtuvieron submuestras de personas a las que se les aplicó un cuestionario extra.

### Cuestionario de adultos

En nuestro caso para el de adultos se establece así la estructura de encuesta:

```{r}
#Armamos nuestra tabla con estructura de encuesta
#Nota la opción de psu no es necesaria en R ponerla pero
#si se requieren opciones más avanzadas de Bootstrap/Jacknife sí
options(survey.lonely.psu = "adjust") #singleunit(centered) en Stata
salud_adultos_svy <- salud_adultos %>%
  filter(!is.na(ponde_f)) %>%
  as_survey_design(id = FOLIO_INT, strata = est_sel, 
                   psu = upm, weights = ponde_f, nest = TRUE)
```

Una vez armada la estructura podemos empezar a hacerle preguntas a la base. Por ejemplo a qué porcentaje de personas les dijeron que tenían diabetes o niveles de azucar altos:

```{r}
salud_adultos_svy %>%
  summarise(
    Diabetes = survey_mean(a0301 == 1, na.rm = T)
  )
```

En hombres y mujeres así se vieron:

```{r}
salud_adultos_svy %>%
  mutate(sexo_name = if_else(sexo == 1,"Hombre","Mujer")) %>%
  group_by(sexo_name) %>%
  summarise(
    Diabetes = survey_mean(a0301 == 1, na.rm = T, vartype = "ci")
  )
```

Mientras que una tabla por edad y sexo es así:

```{r}
salud_adultos_svy %>%
  mutate(sexo_name = if_else(sexo == 1,"Hombre","Mujer")) %>%
  mutate(edad_name = case_when(
    edad < 40 ~ "20 a 39",
    edad >= 40 & edad < 60 ~ "49 a 59",
    edad >= 60 ~ "60 y más",
  )) %>%
  group_by(sexo_name, edad_name) %>%
  summarise(
    Diabetes = survey_mean(a0301 == 1, na.rm = T, vartype = "ci")
  )
```

Si quisiéramos conteos en lugar de utilizar `survey_mean` podemos usar el `survey_total`:

```{r}
salud_adultos_svy %>%
  mutate(sexo_name = if_else(sexo == 1,"Hombre","Mujer")) %>%
  mutate(edad_name = case_when(
    edad < 40 ~ "20 a 39",
    edad >= 40 & edad < 60 ~ "49 a 59",
    edad >= 60 ~ "60 y más",
  )) %>%
  group_by(sexo_name, edad_name) %>%
  summarise(
    N = survey_total(a0301 == 1, na.rm = T, vartype = "ci")
  )
```

Y si queremos resultados de la muestra hay que usar `unweighted`. ¡Es posible en `summarise` combinar múltiples objetos:

```{r}
salud_adultos_svy %>%
  mutate(sexo_name = if_else(sexo == 1,"Hombre","Mujer")) %>%
  mutate(edad_name = case_when(
    edad < 40 ~ "20 a 39",
    edad >= 40 & edad < 60 ~ "49 a 59",
    edad >= 60 ~ "60 y más",
  )) %>%
  group_by(sexo_name, edad_name) %>%
  summarise(
    N  = survey_total(a0301 == 1, na.rm = T, vartype = "ci"),
    n  = unweighted(sum(a0301 == 1, na.rm = T))
  )
```

Podemos filtrar para obtener la tabla para una entidad en particular. Por ejemplo para la Ciudad de México (`entidad == "09"`)

```{r}
salud_adultos_svy %>%
  filter(entidad == "09") %>%
  mutate(sexo_name = if_else(sexo == 1,"Hombre","Mujer")) %>%
  mutate(edad_name = case_when(
    edad < 40 ~ "20 a 39",
    edad >= 40 & edad < 60 ~ "49 a 59",
    edad >= 60 ~ "60 y más",
  )) %>%
  group_by(sexo_name, edad_name) %>%
  summarise(
    N  = survey_total(a0301 == 1, na.rm = T, vartype = "ci"),
    n  = unweighted(sum(a0301 == 1, na.rm = T))
  )
```

## Ejercicios

Responde las siguientes preguntas:

1.  ¿Qué proporción de personas tienen diagnóstico previo de enfermedad renal? ¿Varía entre hombres y mujeres?

2.  Replica los resultados de la siguiente tabla del **Porcentaje de adultos que reportan medición de colesterol en la sangre, y tenían niveles altos** (`A0604`):

```{r}
#| echo: false
salud_adultos_svy %>%
  mutate(sexo_name = if_else(sexo == 1,"Hombre","Mujer")) %>%
  mutate(edad_name = case_when(
    edad < 40 ~ "20 a 39",
    edad >= 40 & edad < 60 ~ "49 a 59",
    edad >= 60 ~ "60 y más",
  )) %>%
  group_by(sexo_name, edad_name) %>%
  summarise(
    prop = survey_mean(a0604 == 1, na.rm = T, vartype = "ci"),
    N    = survey_total(a0604 == 1, na.rm = T, vartype = "se"),
    n    = unweighted(sum(a0604 == 1, na.rm = T))
  ) %>%
  select(sexo_name, edad_name, starts_with("prop"), N, n) %>%
  mutate(Proporción = paste0(scales::percent(prop, accuracy = 2),
                          " [", 
                          scales::percent(prop_low, accuracy = 2),
                          ", ",
                          scales::percent(prop_upp, accuracy = 2),
                          "]")) %>%
  select(-prop_low, -prop_upp) %>%
  mutate(`Total (muestra)` = paste0(scales::comma(N), " (", n, ")")) %>%
  select(-N, -n) %>%
  pivot_wider(id_cols = `edad_name`, names_from = sexo_name,
              values_from = c(Proporción, `Total (muestra)`)) %>%
  select(edad_name, `Proporción_Hombre`, `Total (muestra)_Hombre`,
         `Proporción_Mujer`, `Total (muestra)_Mujer`) %>%
  rename(`Grupo de edad` = edad_name) %>%
  rename(`Proporción de Hombres` = `Proporción_Hombre`) %>%
  rename(`Proporción de Mujeres` = `Proporción_Mujer`) %>%
  rename(`Total (muestra) Hombres` = `Total (muestra)_Hombre`) %>%
  rename(`Total (muestra) Mujeres` = `Total (muestra)_Mujer`) %>%
  kable() %>%
  kable_styling()
```

3.  ¿En qué entidad federativa más gente tiene una vacuna contra el tétanos (`A0906`)?

4.  De las personas que se accidentaron en vehículos de cuatro o más ruedas (`A1102`), ¿cuántas llevaban puesto el cinturón de seguridad (`A1103`)?

5.  Los pacientes que toman pastillas para controlar su insulina, en promedio, ¿cuánto tiempo tienen tomándolas?

**Nota** Apóyate del paquete `lubridate` para sumar meses más años. Por ejemplo para sumar $3$ meses más $5$ años se haría así:

```{r}
library(lubridate)
suma_periodo <- months(3) + years(5) #En meses: 5*12 + 3 = 63

#Para convertir cambia unit a:
#meses (months) / días (days) / años (years) / semanas (weeks)
time_length(suma_periodo, unit = "months")
```

### Cuestionario de antropometría

Armamos el diseño de cuestionaro

```{r}
antropometria_cuest <- antropometria %>%
  left_join(salud_adultos, 
            by = c("FOLIO_INT", "upm","est_sel")) %>%
  rename(ponde_f = ponde_f.x) #Nos quedamos con el ponderador adecuado
```

```{r}
#Armamos nuestra tabla con estructura de encuesta
options(survey.lonely.psu = "adjust") #singleunit(centered) en Stata
antropometria_svy <- antropometria_cuest %>%
  filter(!is.na(ponde_f)) %>%
  as_survey_design(id = FOLIO_INT, strata = est_sel, 
                   psu = upm, weights = ponde_f, nest = TRUE)
```

El promedio de peso en menores de 60 (quitando a las embarazadas) puede calcularse como siempre con `svy_mean`:

```{r}
antropometria_svy %>%
  filter(an06 != 1 & an06 != 3) %>% #Embarazadas
  summarise(Promedio_peso = survey_mean(an01_1, na.rm = T, "ci"))
```

No sólo podemos calcular la `media` sino también la mediana y los cuantiles (para por ejemplo calcular dónde está el `25%` y el `75%`)

```{r}
antropometria_svy %>%
  filter(an06 != 1 & an06 != 3) %>% #Embarazadas
  summarise(
    Mediana_peso  = survey_median(an01_1, na.rm = T, "se"),
    Q_peso        = survey_quantile(an01_1, quantiles = c(0.25, 0.75), 
                                    na.rm = T, "se")
  )
```

Podemos dentro del mismo paquete hacer algunas pruebas estadísticas (por ahora las haremos, luego las explicamos) como una prueba [`t` de `S tudent`](https://en.wikipedia.org/wiki/Student%27s_t-test) para diferencia de medias:

```{r}
antropometria_svy %>%
  svyttest(design = ., #Notación para decirle que el diseño ya está
           formula = an01_1 ~ sexo, #Peso por sexo
           na.rm = TRUE) 
```

Podemos crear nuevas variables como en `tidyverse` por ejemplo una del [índice cintura altura](https://es.wikipedia.org/wiki/%C3%8Dndice_cintura-altura) que combina la medida de la cintura (`an08_1`) con la estatura (`an04_1`) en personas de 20 a 60 años:

```{r}
antropometria_svy <- antropometria_svy %>%
  mutate(ica = ifelse(edad > 20 & edad < 60, an08_1/an04_1, NA)) %>%
  mutate(
    interpreta_ica = case_when(
      ica < 0.35 ~ "Extremadamente delgado",
      ica >= 0.35 & ica < 0.43 & sexo == 1 ~ "Delgado sano",
      ica >= 0.35 & ica < 0.42 & sexo == 2 ~ "Delgado sano",
      ica >= 0.43 & ica < 0.53 & sexo == 1 ~ "Sano",
      ica >= 0.42 & ica < 0.49 & sexo == 2 ~ "Sano",
      ica >= 0.53 & ica < 0.58 & sexo == 1 ~ "Sobrepeso",
      ica >= 0.49 & ica < 0.54 & sexo == 2 ~ "Sobrepeso",
      ica >= 0.58 & ica < 0.63 & sexo == 1 ~ "Sobrepeso elevado",
      ica >= 0.54 & ica < 0.58 & sexo == 2 ~ "Sobrepeso elevado",
      ica >= 0.63 & sexo == 1 ~ "Obesidad mórbida",
      ica >= 0.58 & sexo == 2 ~ "Obesidad mórbida",
      TRUE ~ NA_character_
    )
  )
```

```{r}
antropometria_svy %>%
  svychisq(design = ., #Notación para decirle que el diseño ya está
           formula =~ interpreta_ica + sexo, #Peso por sexo
           na.rm = TRUE,
           statistic = "Wald") 
```

En este caso, por ejemplo, nuestro valor $p < \alpha$ nos indica que [hay una asociación entre las variables](https://support.minitab.com/en-us/minitab/21/help-and-how-to/statistics/tables/how-to/chi-square-test-for-association/interpret-the-results/key-results/).

### Ejercicios

1.  Determine la media, mediana y cuantiles de índice de masa corporal en el cuestionario de antropometría. Recuerda que índice de masa corporal se calcula como: $$
    \text{IMC} = \frac{Peso (kg)}{(Altura (m))^2}
    $$

    > No olvides convertir la altura en metros pues está en centímetros.

2.  Clasifique a las personas en normal, sobrepeso, peso bajo y obesidad y determine la proporción de individuos (hombres y mujeres) en cada categoría.

3.  Determine si hay una asociación entre IMC y sexo mediante una prueba `t`.

4.  Determine si hay una asociación entre IMC y entidad mediante una prueba ji cuadrada $\chi^2$.

5.  Averigüe como utilizar `svyglm` para generar una regresión de peso contra altura con las covariables de sexo y edad. Como recomendación cheque el siguiente curso: <https://tidy-survey-r.github.io/tidy-survey-short-course/>

## Modelos de regresión con diseño de encuesta

Hasta aquí hemos calculado promedios, totales y medianas. Ahora vamos a ajustar
**modelos**, que es lo que contesta preguntas del tipo *"¿cuánto sube la presión
por cada año de edad, si mantenemos el IMC constante?"*.

::: callout-important
## La regla de oro: `svyglm`, nunca `glm`

Si usaras `glm` con estos datos estarías tratando a la ENSANUT como si fuera una
muestra aleatoria simple. Los coeficientes te saldrían parecidos, pero **los
errores estándar estarían mal** (casi siempre demasiado chicos), y con ellos los
valores `p` y los intervalos de confianza.

`svyglm` usa el mismo `formula = y ~ x` de siempre; lo único que cambia es que en
vez de `data =` recibe `design =`. Todo lo que aprendiste en el
[capítulo de regresiones](regresiones-1.qmd) sigue aplicando.
:::

### Preparar la base analítica

Vamos a juntar el cuestionario de adultos con el de antropometría y a construir
las variables que necesitamos. La parte más importante de este bloque **no es la
regresión: es la limpieza**.

```{r}
#| message: false
library(svydiags)     #diagnósticos de regresión que respetan el diseño
library(WeightedROC)  #curva ROC con ponderadores

base_modelos <- antropometria %>%
  left_join(salud_adultos, by = c("FOLIO_INT", "upm", "est_sel")) %>%
  rename(ponde_f = ponde_f.x) %>%
  mutate(
    #Presión arterial: 999 es código de NO RESPUESTA, no una presión de 999
    across(c(an27_01s, an27_02s, an27_03s, an27_01d, an27_02d, an27_03d),
           ~ if_else(.x >= 900, NA_real_, as.numeric(.x))),

    #Peso y talla: 222.2 también es código de no respuesta
    peso  = if_else(an01_1 > 200, NA_real_, as.numeric(an01_1)),
    talla = if_else(an04_1 > 200 | an04_1 < 100, NA_real_, as.numeric(an04_1)),

    imc = peso / (talla / 100)^2,

    #Se descarta la 1a toma de presión y se promedian la 2a y la 3a,
    #que es la práctica estándar: la primera suele salir alta por el nervio
    sistolica  = rowMeans(cbind(an27_02s, an27_03s), na.rm = TRUE),
    diastolica = rowMeans(cbind(an27_02d, an27_03d), na.rm = TRUE),

    #Conteo: ¿en cuántas de las 3 tomas salió la presión elevada?
    tomas_altas = (an27_01s >= 140 | an27_01d >= 90) +
                  (an27_02s >= 140 | an27_02d >= 90) +
                  (an27_03s >= 140 | an27_03d >= 90),

    diabetes = if_else(a0301 == 1, 1, 0),
    sexo_f   = factor(if_else(sexo == 1, "Hombre", "Mujer")),
    edad     = as.numeric(edad)
  ) %>%
  filter(edad >= 20, !is.na(ponde_f))
```

::: callout-warning
## Los códigos de no respuesta arruinan silenciosamente tu modelo

En la ENSANUT el `999` de presión arterial y el `222.2` de peso y talla **no son
mediciones**: son la forma de decir "no se pudo medir". Si no los quitas, `R` los
va a tratar como números reales y vas a estimar la presión de gente con `999`
mmHg y el IMC de personas de `2.22` metros.

Nadie te avisa. El modelo corre, da coeficientes, y están mal. Siempre grafica o
saca el rango (`range`) de tus variables antes de modelar: un máximo sospechosamente
redondo o repetido es la señal.
:::

Armamos el diseño como siempre:

```{r}
options(survey.lonely.psu = "adjust")

diseno_modelos <- base_modelos %>%
  as_survey_design(id = FOLIO_INT, strata = est_sel,
                   psu = upm, weights = ponde_f, nest = TRUE)
```

### Regresión lineal: presión sistólica

La pregunta: **¿cómo cambia la presión sistólica con la edad y el IMC?**

```{r}
modelo_lineal <- svyglm(sistolica ~ edad + imc + sexo_f,
                        design = diseno_modelos)

tidy(modelo_lineal, conf.int = TRUE)
```

::: callout-tip
## Cómo se leen estos coeficientes

-   **`edad`**: por cada año más, la presión sistólica sube en promedio
    `r round(coef(modelo_lineal)["edad"], 2)` mmHg, manteniendo IMC y sexo
    constantes. Sobre 40 años de diferencia, eso son unos
    `r round(coef(modelo_lineal)["edad"] * 40)` mmHg: muchísimo.
-   **`imc`**: por cada unidad de IMC, la presión sube
    `r round(coef(modelo_lineal)["imc"], 2)` mmHg.
-   **`sexo_fMujer`**: las mujeres tienen en promedio
    `r abs(round(coef(modelo_lineal)["sexo_fMujer"], 1))` mmHg **menos** que los
    hombres de la misma edad e IMC.

Nota que `Hombre` no aparece: es la **categoría de referencia** (`R` toma la
primera en orden alfabético). Todos los demás coeficientes se leen *contra* ella.
:::

#### Visualizar el modelo

Un modelo con tres variables no se ve en una sola gráfica de puntos. Lo que se
hace es **predecir** para valores que a uno le interesen y graficar eso:

```{r}
#| fig-cap: "Presión sistólica predicha por el modelo, con su intervalo de confianza al 95%."
#Una malla de valores: edades de 20 a 90, con IMC fijo en tres niveles
malla <- expand_grid(
  edad   = seq(20, 90, by = 1),
  imc    = c(22, 27, 32),           #normal, sobrepeso, obesidad
  sexo_f = factor(c("Hombre", "Mujer"))
)

pred <- predict(modelo_lineal, newdata = malla, se.fit = TRUE)

malla <- malla %>%
  mutate(
    ajuste = as.numeric(pred),
    ee     = sqrt(attr(pred, "var")),
    bajo   = ajuste - 1.96 * ee,
    alto   = ajuste + 1.96 * ee,
    imc_et = factor(imc, levels = c(22, 27, 32),
                    labels = c("IMC 22 (normal)", "IMC 27 (sobrepeso)",
                               "IMC 32 (obesidad)"))
  )

ggplot(malla, aes(x = edad, y = ajuste, color = imc_et, fill = imc_et)) +
  geom_ribbon(aes(ymin = bajo, ymax = alto), alpha = 0.2, color = NA) +
  geom_line(linewidth = 1) +
  geom_hline(yintercept = 140, linetype = "dashed", color = "gray40") +
  annotate("text", x = 26, y = 143, label = "Umbral de hipertensión",
           color = "gray40", size = 3) +
  facet_wrap(~sexo_f) +
  labs(x = "Edad (años)", y = "Presión sistólica predicha (mmHg)",
       color = "", fill = "",
       title = "Presión sistólica según edad, IMC y sexo",
       caption = "ENSANUT 2021. Estimación con diseño de encuesta.") +
  theme_bw() +
  theme(legend.position = "bottom")
```

::: callout-note
Esta gráfica es mucho más informativa que la tabla de coeficientes, y es la que
va en un informe. Se ve de inmediato que la edad pesa más que el IMC (las líneas
suben mucho más de lo que se separan entre sí) y que los hombres arrancan más
alto.
:::

### Regresión de Poisson: un conteo

La regresión de Poisson se usa cuando el desenlace es un **conteo**: número de
casos, de visitas, de eventos. Aquí usaremos cuántas de las tres tomas de presión
salieron elevadas (`tomas_altas`, que va de 0 a 3).

```{r}
modelo_poisson <- svyglm(tomas_altas ~ edad + imc + sexo_f,
                         design = diseno_modelos,
                         family = quasipoisson())

tidy(modelo_poisson, conf.int = TRUE)
```

En Poisson los coeficientes están en escala logarítmica, así que hay que
exponenciarlos para interpretarlos. Al resultado se le llama **razón de tasas**
(o *IRR*):

```{r}
exp(cbind(IRR = coef(modelo_poisson), confint(modelo_poisson))) %>%
  round(3)
```

::: callout-tip
## Cómo se lee una razón de tasas

Un `IRR` de `r round(exp(coef(modelo_poisson)["edad"]), 3)` para la edad
significa que por cada año más, el número esperado de tomas altas se multiplica
por ese factor (o sea, sube alrededor de
`r round((exp(coef(modelo_poisson)["edad"]) - 1) * 100, 1)`%).

A diferencia de la regresión lineal, aquí el efecto es **multiplicativo**: no se
suman casos, se multiplican.
:::

#### Verificar el supuesto de Poisson

La distribución de Poisson supone algo muy fuerte: que **la varianza es igual a la
media**. Casi nunca es cierto en datos reales, y hay que revisarlo.

```{r}
summary(modelo_poisson)$dispersion
```

::: callout-warning
## Aquí hay sobredispersión

El parámetro de dispersión salió alrededor de
`r round(summary(modelo_poisson)$dispersion[1], 2)`, no de 1. Eso significa que
los datos **varían casi el doble** de lo que la Poisson supone.

Mira la distribución del conteo y vas a entender por qué:

```{r}
#| echo: false
table(base_modelos$tomas_altas, useNA = "no")
```

No es una Poisson: es casi todo ceros con un montón de treses. La gente con
presión alta la tiene alta en **las tres** tomas, no en una. Es un conteo
"pegajoso".

Por eso usamos `quasipoisson()` y no `poisson()`: la *quasi* estima ese parámetro
de dispersión y **corrige los errores estándar**. Si hubiéramos usado
`poisson()`, los intervalos habrían salido artificialmente angostos.

> Regla práctica: en datos de salud pública, empieza siempre con `quasipoisson()`.
> Si la dispersión sale cerca de 1, no perdiste nada.
:::

### Regresión logística: diabetes

Cuando el desenlace es **sí/no** se usa la logística. Aquí: ¿tiene diagnóstico
previo de diabetes?

```{r}
modelo_logistico <- svyglm(diabetes ~ edad + imc + sexo_f,
                           design = diseno_modelos,
                           family = quasibinomial())

exp(cbind(OR = coef(modelo_logistico), confint(modelo_logistico))) %>%
  round(3)
```

::: callout-tip
Un `OR` (razón de momios) de `r round(exp(coef(modelo_logistico)["edad"]), 3)`
para la edad significa que por cada año más, los momios de tener diabetes se
multiplican por ese número. Como es mayor que 1, la edad aumenta el riesgo. Si el
intervalo de confianza **no** incluye al 1, el efecto es distinguible de "nada".
:::

### El detalle que casi nadie enseña: `OR` no es lo mismo que riesgo

Aquí viene algo que vale oro en salud pública. Podemos ajustar **el mismo modelo**
con Poisson en lugar de logística. Cuando el desenlace es 0/1, eso estima la
**razón de prevalencias** (`RP`) en vez de la razón de momios:

```{r}
modelo_rp <- svyglm(diabetes ~ edad + imc + sexo_f,
                    design = diseno_modelos,
                    family = quasipoisson())

exp(cbind(RP = coef(modelo_rp), confint(modelo_rp))) %>%
  round(3)
```

::: callout-important
## Compara los dos resultados para `sexo`

|                | Estimación |
|:---------------|:-----------|
| `OR` (logística) | `r round(exp(coef(modelo_logistico)["sexo_fMujer"]), 3)` |
| `RP` (Poisson)   | `r round(exp(coef(modelo_rp)["sexo_fMujer"]), 3)` |

El `OR` es **más grande** que la `RP`. No es un error: es una propiedad
matemática. **El `OR` exagera el efecto cuando el desenlace es común**, y aquí la
diabetes ronda el 13% de la población, que ya es bastante común.

El problema es que casi todo el mundo lee un `OR` de
`r round(exp(coef(modelo_logistico)["sexo_fMujer"]), 2)` como *"tienen
`r round((exp(coef(modelo_logistico)["sexo_fMujer"]) - 1) * 100)`% más riesgo"*, y
eso **es falso**. El número correcto para esa frase es la `RP`:
`r round((exp(coef(modelo_rp)["sexo_fMujer"]) - 1) * 100)`%.

> Regla: si el desenlace es raro (menos del 10%), `OR` y `RP` se parecen y da casi
> igual. Si es común, **reporta razón de prevalencias**, que es la que la gente va
> a interpretar bien de todos modos.

A esto se le llama *regresión de Poisson modificada* y es de uso estándar en
epidemiología. Con diseño de encuesta sale gratis, porque `svyglm` ya calcula los
errores estándar de forma robusta.
:::

## Cómo verificar tu regresión (más allá de los residuales)

En el [capítulo de regresiones](regresiones-1.qmd) revisamos el modelo con
gráficas de residuales. Eso sigue sirviendo, pero tiene dos límites: es subjetivo
("¿se ve con patrón o no?") y **las funciones normales de diagnóstico ignoran el
diseño de muestreo**.

Aquí van cinco herramientas que sí respetan el diseño.

### 1. Comparar modelos con el `AIC`

Igual que en regresión normal, pero `AIC` sobre un `svyglm` usa la versión
corregida por diseño:

```{r}
modelo_solo_edad <- svyglm(sistolica ~ edad, design = diseno_modelos)

rbind(
  "Sólo edad"          = AIC(modelo_solo_edad),
  "Edad + IMC + sexo"  = AIC(modelo_lineal)
) %>% round(1)
```

Entre más chico, mejor. La columna `eff.p` es el **número efectivo de
parámetros**: con diseño complejo no es simplemente cuántas variables metiste.

### 2. Prueba de Wald para un término (`regTermTest`)

¿La variable `imc` aporta algo, más allá de lo que ya explica la edad?

```{r}
regTermTest(modelo_lineal, ~imc)
```

::: callout-note
`regTermTest` es especialmente útil para variables **categóricas con varios
niveles**, donde no basta mirar el valor `p` de cada categoría por separado: te da
una sola prueba para "¿esta variable, en conjunto, aporta?".
:::

### 3. Comparar modelos anidados con `anova`

```{r}
anova(modelo_solo_edad, modelo_lineal)
```

Ésta es la versión **Rao-Scott** de la prueba de razón de verosimilitudes, que es
la que corresponde cuando hay diseño de encuesta. La versión normal de `anova`
daría un resultado equivocado.

### 4. Multicolinealidad con diseño: `svyvif`

El `VIF` que vimos en el capítulo de regresiones no toma en cuenta el diseño. El
paquete `svydiags` tiene la versión que sí:

```{r}
X_modelo <- model.matrix(modelo_lineal)[, -1, drop = FALSE]
filas_usadas <- as.integer(rownames(modelo_lineal$model))
pesos <- weights(diseno_modelos, "sampling")[filas_usadas]

vif_diseno <- svyvif(mobj = modelo_lineal, X = X_modelo, w = pesos)

#La función devuelve muchas cosas; nos quedamos con el VIF de diseño
setNames(round(unlist(vif_diseno$`Intercept adjusted`$svy.vif.m), 3),
         colnames(X_modelo))
```

Con valores tan cerca de 1 no hay problema de colinealidad: edad, IMC y sexo
aportan información distinta.

### 5. Observaciones influyentes: distancia de Cook con diseño

```{r}
cook <- svyCooksD(modelo_lineal)

c(observaciones = length(cook),
  maximo        = round(max(cook, na.rm = TRUE), 3),
  por_encima_del_umbral = sum(cook > 4 / length(cook), na.rm = TRUE))
```

::: callout-warning
Que haya observaciones influyentes **no significa que haya que borrarlas**. En una
encuesta nacional, una persona con IMC de 60 es una persona real que representa a
mucha gente. Lo que hay que hacer es:

1.  Revisar que **no sea un error de captura** (¿un peso de 222 kg? ¿una talla de
    50 cm en un adulto?).
2.  Si el dato es válido, correr el modelo con y sin ella y **reportar si cambian
    las conclusiones**.

Borrar datos porque estorban al modelo es de las peores prácticas que existen.
:::

### 6. Para la logística: la curva ROC ponderada

En un modelo logístico lo que importa no son los residuales sino **qué tan bien
separa** a quienes tienen el desenlace de quienes no. Eso se mide con el área bajo
la curva ROC (`AUC`), y hay que calcularla **con los ponderadores**:

```{r}
#| fig-cap: "Curva ROC ponderada del modelo logístico de diabetes."
prob   <- as.numeric(predict(modelo_logistico, type = "response"))
obs    <- as.numeric(modelo_logistico$y)
filas  <- as.integer(rownames(modelo_logistico$model))
w_roc  <- weights(diseno_modelos, "sampling")[filas]

roc <- WeightedROC(prob, obs, weight = w_roc)
auc <- WeightedAUC(roc)

ggplot(roc, aes(x = FPR, y = TPR)) +
  geom_line(color = "#003f5c", linewidth = 1) +
  geom_abline(linetype = "dashed", color = "gray50") +
  annotate("text", x = 0.6, y = 0.2,
           label = paste0("AUC = ", round(auc, 3)), size = 5) +
  labs(x = "1 - Especificidad", y = "Sensibilidad",
       title = "¿Qué tan bien distingue el modelo quién tiene diabetes?") +
  theme_bw()
```

::: callout-tip
## Cómo se lee el `AUC`

Es la probabilidad de que, tomando al azar una persona con diabetes y una sin
ella, el modelo le dé mayor probabilidad a la que sí la tiene.

| `AUC`      | Interpretación                     |
|:-----------|:-----------------------------------|
| 0.5        | El modelo no sirve (es una moneda) |
| 0.7 – 0.8  | Aceptable                          |
| 0.8 – 0.9  | Bueno                              |
| \> 0.9     | Excelente (o hiciste trampa)       |

El nuestro da `r round(auc, 3)`, que está bien para un modelo con sólo tres
variables. La línea punteada es el modelo que adivina al azar: entre más lejos
esté tu curva de esa línea, mejor.
:::

## Bootstrap: cuando no existe la función `survey` que necesitas

`srvyr` tiene `survey_mean`, `survey_total`, `survey_median` y `survey_quantile`.
¿Pero qué haces cuando necesitas un indicador que **no tiene función**?

La respuesta es el **bootstrap con réplicas**. La idea es sencilla:

1.  `R` genera muchos juegos de ponderadores alternativos (las *réplicas*), cada
    uno simulando "qué tal si la muestra hubiera salido un poco distinta".
2.  Tú calculas tu indicador **una vez con cada juego de ponderadores**, con un
    `for`.
3.  La **desviación estándar** de todos esos valores es tu error estándar, y los
    percentiles 2.5 y 97.5 son tu intervalo de confianza.

Lo bonito es que funciona para **cualquier** indicador, por raro que sea.

### Crear las réplicas

```{r}
#| cache: true
set.seed(2026)

base_imc <- base_modelos %>% filter(!is.na(imc))

diseno_imc <- base_imc %>%
  as_survey_design(id = FOLIO_INT, strata = est_sel,
                   psu = upm, weights = ponde_f, nest = TRUE)

#type = "subbootstrap" es el bootstrap reescalado de Rao-Wu, apropiado
#para muestreo sin reemplazo dentro de estratos
diseno_boot <- as.svrepdesign(diseno_imc, type = "subbootstrap",
                              replicates = 200)

#Matriz de ponderadores: una columna por réplica
W <- weights(diseno_boot, "analysis")
dim(W)
```

Cada columna de `W` son los ponderadores de una muestra bootstrap distinta.

### Definir los indicadores a mano

Necesitamos versiones **ponderadas** de lo que queremos calcular:

```{r}
#Mediana ponderada: el valor donde el peso acumulado llega al 50%
mediana_ponderada <- function(x, w) {
  orden <- order(x)
  x <- x[orden]; w <- w[orden]
  x[which(cumsum(w) / sum(w) >= 0.5)[1]]
}

#Coeficiente de Gini: qué tan desigual está repartida una variable.
#NO existe survey_gini(), por eso lo hacemos a mano.
gini_ponderado <- function(x, w) {
  orden <- order(x)
  x <- x[orden]; w <- w[orden]
  p  <- cumsum(w) / sum(w)
  cw <- cumsum(w * x) / sum(w * x)
  sum(cw[-1] * p[-length(p)]) - sum(cw[-length(cw)] * p[-1])
}
```

### El `for` sobre las réplicas

```{r}
#| cache: true
n_rep <- ncol(W)

medianas <- numeric(n_rep)
ginis    <- numeric(n_rep)

for (i in 1:n_rep) {
  medianas[i] <- mediana_ponderada(base_imc$imc, W[, i])
  ginis[i]    <- gini_ponderado(base_imc$imc, W[, i])
}
```

Y ya con eso tenemos todo:

```{r}
w_original <- weights(diseno_boot, "sampling")

resultados_boot <- tibble(
  Indicador  = c("Mediana de IMC", "Gini del IMC"),
  Estimacion = c(mediana_ponderada(base_imc$imc, w_original),
                 gini_ponderado(base_imc$imc, w_original)),
  EE         = c(sd(medianas), sd(ginis)),
  IC_bajo    = c(quantile(medianas, 0.025), quantile(ginis, 0.025)),
  IC_alto    = c(quantile(medianas, 0.975), quantile(ginis, 0.975))
)

resultados_boot
```

### ¿Cómo sabemos que esto está bien hecho?

Ésta es la parte importante y la que casi siempre se salta. **Antes** de confiar
en el bootstrap para el Gini —que no tiene función directa— hay que comprobarlo
en algo que **sí** tiene función directa. Por eso incluimos la mediana:

```{r}
diseno_imc %>%
  summarise(mediana = survey_median(imc, na.rm = TRUE, vartype = "se"))
```

::: callout-important
## La comprobación

Compara los dos resultados de la mediana: la estimación puntual y el error
estándar del bootstrap salen prácticamente **idénticos** a los que da
`survey_median` por su cuenta.

Eso es lo que nos autoriza a creerle al Gini. No lo verificamos porque el número
se vea razonable, sino porque **el método reprodujo un resultado que ya
conocíamos**.

> Es la misma lógica del paso 6 del [flujo de trabajo](modelos.qmd): antes de usar
> un procedimiento para lo que no sabes, comprueba que recupera lo que sí sabes.
:::

::: callout-tip
## Otros indicadores que puedes calcular igual

El mismo `for` sirve, cambiando nada más la función, para: la **diferencia de
medianas** entre dos grupos, la razón **P90/P10**, el **índice de concentración**,
la **asimetría**, o cualquier indicador que se te ocurra. Ninguno tiene función
directa en `srvyr` y todos se resuelven con estas quince líneas.

Nota sobre el número de réplicas: 200 alcanza para el error estándar, pero si vas
a reportar **intervalos de confianza** en una publicación, sube a 500 o 1,000. Lo
único que cuesta es tiempo de cómputo.
:::

## Ejercicios de modelos y bootstrap

### Modelos

1.  Ajusta la regresión lineal de presión **diastólica** (`diastolica`) contra
    edad, IMC y sexo. ¿El efecto de la edad es igual de fuerte que en la
    sistólica? Grafica las predicciones como lo hicimos arriba.

2.  Al modelo logístico de diabetes agrégale la entidad (`desc_ent`) como
    variable. Usa `regTermTest` para decidir si aporta **en conjunto**, en lugar
    de mirar los 31 valores `p` por separado.

3.  Ajusta el modelo lineal de presión sistólica **sin** el diseño de encuesta
    (con `glm` y `data = base_modelos`) y compara los errores estándar contra los
    de `svyglm`. ¿Cuáles son más chicos? ¿Qué implicaría eso para tus valores `p`?

4.  Calcula el `AUC` del modelo logístico **quitando** el IMC. ¿Cuánto se pierde?
    ¿Vale la pena la variable?

### A mano

5.  Con los coeficientes del modelo lineal, calcula **con calculadora** la presión
    sistólica predicha para una mujer de 55 años con IMC de 30. Después
    compruébalo con `predict`.

6.  Si el `OR` de una exposición es 2.0 y el desenlace ocurre en el 40% de la
    población, ¿la razón de prevalencias será mayor, menor o igual a 2.0? Explica
    por qué sin hacer cuentas.

### Bootstrap

7.  Modifica el `for` para calcular la **diferencia entre la mediana de IMC de
    mujeres y la de hombres**, con su intervalo de confianza. Pista: tu función
    tiene que recibir también el vector de sexo.

8.  Repite el bootstrap del Gini con `replicates = 50` y con `replicates = 1000`.
    ¿Cuánto cambia la estimación puntual? ¿Y el intervalo? ¿Qué te dice eso sobre
    cuántas réplicas necesitas?

### Con apoyo de una IA

9.  Pídele a una IA que te explique la diferencia entre `OR` y `RP`. Verifica si
    menciona que depende de qué tan común sea el desenlace. Si no lo menciona, es
    una omisión grave: pregúntale directamente por ese punto.

10. Pásale el código del `for` del bootstrap y pídele que lo reescriba sin ciclo
    (vectorizado con `apply`). Comprueba que **da exactamente el mismo resultado**
    antes de quedarte con su versión.

## Sistema

```{r}
sessionInfo()
```
