---
title: "Modelaje Epidemiológico en `R`"
subtitle: "Ejemplos de `R` en epidemiología"
author: "Rodrigo Zepeda & Valeria Pérez"
date: "`r Sys.Date()`"
output:
  tufte::tufte_html: 
    tufte_features: ["fonts", "background","italics"]
    toc: false
    includes:
      in_header: javascriptcall.html
    css: style.css
  tufte::tufte_handout:
    citation_package: natbib
    latex_engine: xelatex
  tufte::tufte_book:
    citation_package: natbib
    latex_engine: xelatex
bibliography: skeleton.bib
link-citations: yes
editor_options: 
  chunk_output_type: console
---

<!-- Así se comenta afuera de los recuadros -->
```{r setup, include=FALSE, message = FALSE, warnign = FALSE}
#Así se comenta dentro de los recuadros
#Lo que está aquí no aparece en la ppt. Es código de R
#
#Intala cada paquete mediante install.packages. 
#Por ejemplo install.packages('sparr')
library('sparr')
library('tufte')


knitr::opts_chunk$set(tidy = FALSE, cache.extra = packageVersion('tufte'), error = TRUE)
options(htmltools.dir.version = FALSE)
```

# Estimación del cambio de peso en México
Aquí Rod escribe algo

# Fracción atribuible poblacional
Aquí Rod escribe algo

# Riesgo relativo

[Davies, T.M. and Hazelton, M.L. (2010)](https://onlinelibrary.wiley.com/doi/10.1002/sim.3995) analizaron los datos de la localización de $761$ casos de cirrosis biliar primaria en el noreste de Inglaterra así como la información de $3020$ controles tomados de la población en riesgo. La información recolectada [entre 1987 y 1994 por Prince et al](https://aasldpubs.onlinelibrary.wiley.com/doi/abs/10.1053/jhep.2001.29760) se utilizó para generar una distribución espaciotemporal con el mapa de calor del riesgo relativo al que se enfrentó la población durante los años. De esta forma pudieron predecir el riesgo relativo específico para cada parte de la región. 

<!-- Esto es una nota al margen -->
```{marginfigure}
Este ejemplo fue tomado de [la viñeta de `sparr`](https://tilmandavies.github.io/sparr/index.html). 
```

<!-- Esto es código de Rn -->
```{r, message=FALSE}

library('sparr')

#PBC contiene la base de datos
data(pbc)

#Se analiza en casos y controles la base
pbc_case <- split(pbc)$case
pbc_cont <- split(pbc)$control

#La estimación del ancho de banda del ajuste 
h0 <- OS(pbc, nstar="geometric")

# Calculamos un riesgo relativo adaptativo simétrico 
# (promediado) con contour de tolerancia
pbc_rr <- risk(pbc_case, pbc_cont, h0=h0, adapt=TRUE, 
               tolerate=TRUE, hp=OS(pbc)/2, 
               pilot.symmetry="pooled", davies.baddeley=0.05)

#Cambiar el bg del plot al color del html
par(bg = '#fffff8')

#La gráfica del riesgo relativo
plot(pbc_rr)
```