---
title: "Regresiones (parte 1)"
aliases:
  - "/Regresiones1.html"
---
## Paquetes y datos a utilizar

A lo largo de esta sección usaremos los siguientes paquetes:

```{r}
#| warning: false
#| output: false
library(tidyverse)
library(tidymodels)
library(ggfortify)  #autoplot para diagnósticos
library(rstanarm)   #para bayesiana
library(poissonreg) #modelo Poisson
library(car)        #para el VIF (multicolinealidad)
library(forecast)   #series de tiempo, la forma clásica
library(modeltime)  #series de tiempo, la forma tidymodels
library(timetk)     #utilerías de series de tiempo

#Siempre que uses tidymodels
tidymodels_prefer()
```

En general usaremos la filosofía `tidymodels` para combinar los resultados con el `tidyverse`. Si quieres saber más de `tidymodels` te recomiendo checar [su libro](https://www.tmwr.org) o [su página web](https://www.tidymodels.org/learn/).

::: callout-important
## En este capítulo todo lo vas a ver de dos formas

En `R` casi siempre hay **más de una manera** de hacer lo mismo, y las regresiones
son el caso más claro. Existen dos "dialectos":

|                        | La forma clásica            | La forma `tidymodels`         |
|:-----------------------|:----------------------------|:------------------------------|
| Regresión lineal       | `lm()`                      | `linear_reg()` + `fit()`      |
| Regresión logística    | `glm()`                     | `logistic_reg()` + `fit()`    |
| Series de tiempo       | `forecast` (`auto.arima`)   | `modeltime` (`arima_reg`)     |
| ¿Cuántos años tiene?   | Desde los inicios de `R`    | Desde \~2020                  |

Vamos a mostrarte **las dos** para cada cosa, con el mismo resultado, porque las
dos te vas a topar en la vida real: el código viejo (y la mayoría de los libros y
respuestas de internet) está en la forma clásica, mientras que el código nuevo
tiende a usar `tidymodels`.

**Ninguna es mejor que la otra.** La clásica es más corta y directa para un modelo
suelto; `tidymodels` es más verbosa pero te da la misma sintaxis para cientos de
modelos distintos y te resuelve la validación cruzada y el preprocesamiento, que
es donde de verdad gana cuando el proyecto crece.

> Tú aprende a leer las dos y escribe en la que te guste. Lo único que no debes
> hacer es mezclarlas a media línea.
:::

### Embarazo adolescente y pobreza

Para los datos usaremos la información de [*Utts y Heckard*](https://online.stat.psu.edu/stat462/sites/onlinecourses.science.psu.edu.stat462/files/data/poverty/index.txt) para determinar si hay una relación entre embarazo adolescente y pobreza.

```{r}
emb_pob <- read_delim("https://online.stat.psu.edu/stat462/sites/onlinecourses.science.psu.edu.stat462/files/data/poverty/index.txt")
```

Las variables `Brth15to17` y `Brth18to19` son las tasas brutas de natalidad por cada 1000 mujeres (en el año 2002) en adolescentes de 15 a 17 años y de 18 a 19 respectivamente. La variable `PovPct` representa la proporción (%) de la población que vive bajo la línea de pobreza en cada una de las entidades de EEUU (`Location`). Las variables `ViolCrime` y `TeenBrth` no se explican por lo que no las usaremos.

# Regresiones lineales

Usaremos `Brth15to17` y `PovPct` para estudiar si hay una relación entre la tasa de natalidad en adolescentes y el porcentaje de la población en pobreza. Para ello comenzaremos con graficar:

```{r}
ggplot(emb_pob) +
  geom_point(aes(x = PovPct, y = Brth15to17), color = "#bc5090", size = 3) +
  labs(
    x = "Porcentaje en pobreza",
    y = "Tasa bruta de natalidad (por cada 1,000 mujeres adolescentes)",
    title = "Relación entre tasa bruta de natalidad en adolescentes\nde 15 a 19 años y porcentaje en pobreza"
  ) +
  theme_bw()
```

Parece que a mayor porcentaje de pobreza, mayor tasa bruta de natalidad en adolescentes. 

## Planteamiento clásico

Si la relación fuera perfecta todos los casos caerían *exactamente* en una línea recta como sigue:

```{r}
#| echo: false
tibble(
  PovPct = seq(0, 25, length.out = 51),
) %>%
  mutate(Brth15to17 = 3*PovPct + 5) %>%
  ggplot() +
  geom_segment(aes(x = 10, xend = 15, y = 35, yend = 50)) +
  geom_point(aes(x = PovPct, y = Brth15to17), color = "#bc5090", size = 3) +
  geom_segment(aes(x = 10, xend = 15, y = 35, yend = 35)) +
  geom_segment(aes(x = 15, xend = 15, y = 35, yend = 50)) +
  annotate("label", x = 0, y = 30, label = "Intercepto = 5", hjust = 0) +
  annotate("label", x = 12.5, y = 30, label = "Δ Pobreza = 5") +
  annotate("label", x = 16, y = 40, label = "Δ Natalidad = 15", hjust = 0) +
  annotate("label", x = 12.5, y = 45, label = "Pendiente = Δ Natalidad / Δ Pobreza = 3", hjust = 1) +
  geom_segment(aes(x = 0, xend = 0, y = 29, yend = 6),
               arrow = arrow(length = unit(0.2,"inches"))) +
  geom_point(aes(x = 0, y = 5), color = "#ff6361", size = 3,
             data = NULL) +
  geom_point(aes(x = 10, y = 35), color = "#ff6361", size = 3,
             data = NULL) +
  geom_point(aes(x = 15, y = 50), color = "#ff6361", size = 3,
             data = NULL) +
  labs(
    x = "Porcentaje en pobreza",
    y = "Tasa bruta de natalidad (por cada 1,000 mujeres adolescentes)",
    title = "Si el mundo fuera como el modelo de línea se vería así:"
  ) +
  theme_bw()
```

donde es necesario especificar dos parámetros: el intercepto (el valor que toma cuando la $x$ en este caso `PovPct` vale cero) y la pendiente (el valor que relaciona por cada unidad de aumento en `PovPct` cuánto aumenta `Brth15to17`).

La ecuación de la línea está dada por:

$$
y = \beta_0 + \beta_1 x
$$

donde $\beta_0$ es el intercepto y $\beta_1$ la pendiente. Usando la terminología de arriba:

$$
\text{Brth15to17} = \text{Intercepto} + \text{Pendiente}\times \text{PovPct}
$$ en particular en ese ejemplo:

$$
\text{Brth15to17} = 5 + 3\cdot \text{PovPct}
$$

La idea es que el intercepto ($\beta_0$ ó $5$) te indica dónde comienza tu línea cuando no tienes $x$'s (es decir cuando $\text{PovPct} = 0$). El intercepto controla la altura de la línea como puedes ver en la siguiente gráfica donde puse varios interceptos distintos:

```{r}
#| echo: false
tibble(
  x = 0:25,
) %>%
  mutate(y1 = 5 + 3*x) %>%
  mutate(y2 = 10 + 3*x) %>%
  mutate(y3 = 0 + 3*x) %>%
  mutate(y4 = -5 + 3*x) %>%
  mutate(y5 = 15 + 3*x) %>%
  pivot_longer(cols = y1:y5) %>%
  mutate(intercepto = case_when(
    name == "y1" ~ 5,
    name == "y2" ~ 10,
    name == "y3" ~ 0,
    name == "y4" ~ -5,
    name == "y5" ~ 15
  )) %>%
  ggplot() +
  geom_line(aes(x = x, y = value, color = as.character(intercepto))) +
  scale_color_manual("Interceptos", 
                     values = c("#003f5c","#58508d","#bc5090","#ff6361","#ffa600")) +
  labs(
    x = "Porcentaje en pobreza",
    y = "Tasa bruta de natalidad (por cada 1,000 mujeres adolescentes)",
    title = "Diferentes interceptos:"
  ) +
  theme_bw()
```

por otro lado la idea de la pendiente ($\beta_1$ ó $3$) es retratar cómo cambia la $y$ (en este caso $\text{Brth15to17}$) por cada unidad que cambia la $x$ (en este caso $\text{PovPct}$). El valor de $3$ por ejemplo indica que por cada aumento en 1 en $\text{PovPct}$ la variable $\text{Brth15to17}$ aumenta en $3$. Este cambio es proporcional; es decir si ahora $\text{PovPct}$ aumenta 4 (por decir algo) $\text{Brth15to17}$ aumenta $3\times 4 = 12$ unidades. La siguiente gráfica muestra varias líneas todas comenzando en el mismo intercepto de $5$:

```{r}
#| echo: false
tibble(
  x = 0:25,
) %>%
  mutate(y1 = 5 + 3*x) %>%
  mutate(y2 = 5 + 6*x) %>%
  mutate(y3 = 5 + 0*x) %>%
  mutate(y4 = 5 + -3*x) %>%
  mutate(y5 = 5 + -6*x) %>%
  pivot_longer(cols = y1:y5) %>%
  mutate(pendiente = case_when(
    name == "y1" ~ 3,
    name == "y2" ~ 6,
    name == "y3" ~ 0,
    name == "y4" ~ -3,
    name == "y5" ~ -6
  )) %>%
  ggplot() +
  geom_line(aes(x = x, y = value, color = as.character(pendiente))) +
  scale_color_manual("Pendientes", 
                     values = c("#003f5c","#58508d","#bc5090","#ff6361","#ffa600")) +
  labs(
    x = "Porcentaje en pobreza",
    y = "Tasa bruta de natalidad (por cada 1,000 mujeres adolescentes)",
    title = "Diferentes pendientes:"
  ) +
  theme_bw()
```

Como ya vimos en la primer figura el mundo no es tan perfecto que todo sea una línea recta. Hay un poco de aleatoriedad involucrada (sea por variables no medidas, por errores de medición o porque el mundo no sea determinista). Por lo cual se plantea que en lugar de que la $y$ sea *exactamente* $\beta_0 + \beta_1 x$ planteamos que la $y$ proviene de una variable aleatoria normal donde la media de esa normal **es** $\beta_0 + \beta_1 x$; es decir:

$$
y \sim \textrm{Normal}( \beta_0 + \beta_1 x, \sigma^2)
$$

o dicho de otra manera:

$$
\text{Brth15to17}  \sim \textrm{Normal}(\text{Intercepto} + \text{Pendiente}\times \text{PovPct}, \sigma^2)
$$

donde la $\sigma^2$ es la varianza de dicha normal. Puesto gráficamente lo que esto quiere decir es que si, por ejemplo, el intercepto es $5$ y la pendiente $3$ entonces cada medición de $y$ viene de una normal ligeramente distinta:

$$
\text{Brth15to17}  \sim \textrm{Normal}(5 + 3\times \text{PovPct}, \sigma^2)
$$

```{r}
#| echo: false
library(ggridges)
x    <- c(0, 5, 10, 15)
vals <- seq(-5, 5, length.out = 1000)
tibble(
  y1 = rnorm(1000000, mean = 5 + 3*x[1], 4),
  y2 = rnorm(1000000, mean = 5 + 3*x[2], 4),
  y3 = rnorm(1000000, mean = 5 + 3*x[3], 4),
  y4 = rnorm(1000000, mean = 5 + 3*x[4], 4),
) %>%
  pivot_longer(cols = everything()) %>%
  mutate(xvals = case_when(
    name == "y1" ~ x[1],
    name == "y2" ~ x[2],
    name == "y3" ~ x[3],
    name == "y4" ~ x[4]
  )) %>%
  ggplot() +
  geom_density_ridges(aes(x = value, y = xvals, group = xvals), 
                      bandwidth = 0.14, fill = "#003f5c", 
                      alpha = 0.5, rel_min_height = 0.0001) +
  coord_flip() +
  labs(
    y = "Porcentaje en pobreza",
    x = "Tasa bruta de natalidad (por cada 1,000 mujeres adolescentes)",
    title = "Las y's provienen de realizaciones de una normal con media 5 + 3x"
  ) +
  theme_bw() +
  geom_line(aes(y = x, x = 3*x + 5), data = tibble(x = c(0, 5, 10, 15)),
            color = "#58508d", linewidth = 1) +
  geom_point(aes(y = x, x = 3*x + 5), data = tibble(x = c(0, 5, 10, 15)),
            color = "#58508d", size = 3) +
  geom_point(aes(y = x, x = 3*x + 5), data = tibble(x = c(0, 5, 10, 15)),
            color = "white", size = 1) +
  annotate("label", x = 20, y = 20, 
           label = "La idea es que para cada valor de x\nhay una normal con media 3x + 5")
```

Dicho de otra forma, suponemos que en un mundo perfecto los valores de $y$ (`Brth15to17`) estarían completamente determinados por los de $x$ (`PovPct`) mediante la ecuación de la recta. **Pero** como el mundo no es perfecto entonces la $y$ proviene de una normal con promedio dado por la recta. Los puntos (como puedes ver an la siguiente gráfica) se centran más en torno a los promedios de las normales sin embargo están colocados aleatoriamente pues corresponden a distintas realizaciones de $y$.

```{r}
#| echo: false
library(ggridges)
x    <- c(0, 5, 10, 15)
vals <- seq(-5, 5, length.out = 1000)
tibble(
  y1 = rnorm(1000000, mean = 5 + 3*x[1], 4),
  y2 = rnorm(1000000, mean = 5 + 3*x[2], 4),
  y3 = rnorm(1000000, mean = 5 + 3*x[3], 4),
  y4 = rnorm(1000000, mean = 5 + 3*x[4], 4),
) %>%
  pivot_longer(cols = everything()) %>%
  mutate(xvals = case_when(
    name == "y1" ~ x[1],
    name == "y2" ~ x[2],
    name == "y3" ~ x[3],
    name == "y4" ~ x[4]
  )) %>%
  ggplot() +
  geom_density_ridges(aes(x = value, y = xvals, group = xvals), 
                      bandwidth = 0.14, fill = "#003f5c", 
                      alpha = 0.5, rel_min_height = 0.0001) +
  coord_flip() +
  labs(
    y = "Porcentaje en pobreza",
    x = "Tasa bruta de natalidad (por cada 1,000 mujeres adolescentes)",
    title = "Las y's provienen de realizaciones de una normal con media 5 + 3x"
  ) +
  theme_bw() +
  geom_line(aes(y = x, x = 3*x + 5), data = tibble(x = c(0, 5, 10, 15)),
            color = "#58508d", linewidth = 1) +
  geom_point(aes(y = x, x = 3*x + 5), data = tibble(x = c(0, 5, 10, 15)),
            color = "#58508d", size = 3) +
  geom_point(aes(y = x, x = 3*x + 5), data = tibble(x = c(0, 5, 10, 15)),
            color = "white", size = 1) +
  geom_point(aes(y = x, x = y), color = "#bc5090", data = (tibble(
    x = seq(0, 15, length.out = 100),
  ) %>%
    mutate(y = rnorm(100, 3*x + 5, sd = 4)))) +
  annotate("label", x = 20, y = 20, 
           label = "La idea es que para cada valor de x\nhay una normal con media 3x + 5")
```

Por ejemplo si el porcentaje de pobreza (`PovPct`) es $10$ entonces la normal de la que provienen estos datos es:

$$
\text{Brth15to17}  \sim \textrm{Normal}(\underbrace{5 + 3\times 10}_{35}, \sigma^2)
$$

mientras que si el porcentaje en pobreza es $20$ entonces la normal es:

$$
\text{Brth15to17}  \sim \textrm{Normal}(\underbrace{5 + 3\times 20}_{65}, \sigma^2)
$$

Por supuesto que no hay nada de especial con el modelo normal y alguien podría elegir otra distribución (por ejemplo una Gamma) y establecer que:

$$
\text{Brth15to17}  \sim \textrm{Gamma}(\text{Intercepto} + \text{Pendiente}\times \text{PovPct}, \beta)
$$

Estos modelos son algunos de los lineales generalizados y los discutiremos más adelante. Por ahora nos quedaremos con la idea del modelo dado por:

$$
\text{Brth15to17}  \sim \textrm{Normal}(\text{Intercepto} + \text{Pendiente}\times \text{PovPct}, \sigma^2)
$$

> **Nota** quizá conoces la regresión lineal bajo la idea clásica de que $$
> y = \beta_0 + \beta_1 x + \epsilon
> $$ donde $\epsilon\sim\text{Normal}(0,\sigma^2)$ son los errores normales. Esta definición es equivalente a la que damos aquí pues por [propiedades aditivas de la normal](https://en.wikipedia.org/wiki/Normal_distribution#Properties) $\epsilon + \beta_0 + \beta_1 x$ se sigue distribuyendo normal pero con la media ahora dada por lo agregado ($\beta_0 + \beta_1 x$). Las ventajas de esta notación es que un modelo para regresión Poisson es simplemente: $$
> y \sim \textrm{Poisson}(\beta_0 + \beta_1 x)
> $$ y un modelo para regresión logística es: $$
> y \sim \textrm{Bernoulli}\big(\textrm{logit}(\beta_0 + \beta_1 x)\big)
> $$

## Planteamiento en `R`

Lo que nos toca ahora es programar nuestro modelo para ello seguiremos la filosofía de tidymodels que pretende unificar bajo la misma notación todos los modelos. La notación básica es como sigue:

```{r}
#| eval: false
modelo %>%
  set_engine("tipo de ajuste") %>%
  fit("formula a ajustar", data = tus_datos)
```

A partir del ajuste se pueden predecir cosas con `predict`:

```{r}
#| eval: false
modelo %>%
  set_engine("tipo de ajuste") %>%
  fit("formula a ajustar", data = tus_datos) %>%
  predict()
```

o extraer nuevos datos con `extract_fit_engine` y `tidy`:

```{r}
#| eval: false
modelo %>%
  set_engine("tipo de ajuste") %>%
  fit("formula a ajustar", data = tus_datos) %>%
  extract_fit_engine() %>%
  tidy()
```

Comencemos con nuestro primer modelo: una regresión lineal clásica dada por:

$$
\text{Brth15to17}  \sim \textrm{Normal}(\text{Intercepto} + \text{Pendiente}\times \text{PovPct}, \sigma^2)
$$

En `R` el `engine` que necesitamos es "lm" que es el clásico:

```{r}
#Ajusta un modelo lineal 
#Brth15to17 = intercepto + pendiente*PovPct
modelo_ajustado <- linear_reg() %>% 
  set_engine("lm") %>%
  fit(Brth15to17 ~ PovPct, data = emb_pob) #Notación y ~ x
```

Nota que a diferencia de `Stata`, `R` no arroja demasiados resultados. Podemos usar `extract_fit_engine` combinado con `summary` para obtenerlos:

```{r}
#Ajusta un modelo lineal 
#Brth15to17 = intercepto + pendiente*PovPct
modelo_ajustado %>%
  extract_fit_engine() %>%
  summary()
```

o bien con `tidy` si deseamos nos devuelva una tabla de resultados:

```{r}
#Ajusta un modelo lineal
#Brth15to17 = intercepto + pendiente*PovPct
modelo_ajustado %>%
  extract_fit_engine() %>%
  tidy()
```

### Lo mismo con `lm`: la forma clásica

Todo lo anterior se puede hacer sin `tidymodels`, con la función `lm` que viene
en `R` desde siempre. La fórmula (`y ~ x`) es **idéntica**; lo que cambia es que
no hay que declarar el motor ni llamar a `fit`:

```{r}
#La misma regresión, en un solo renglón
modelo_clasico <- lm(Brth15to17 ~ PovPct, data = emb_pob)
```

Para ver los resultados, `summary` directo (sin el `extract_fit_engine`):

```{r}
summary(modelo_clasico)
```

Y si quieres la tabla ordenada, `tidy` también funciona sobre un `lm`, porque en
realidad `tidy` nunca fue de `tidymodels` sino del paquete `broom`:

```{r}
tidy(modelo_clasico, conf.int = TRUE, conf.level = 0.90)
```

Comprobemos que de verdad son el mismo modelo comparando los coeficientes:

```{r}
#Los coeficientes de las dos rutas
coef(modelo_clasico)
coef(extract_fit_engine(modelo_ajustado))

#¿Son iguales?
all.equal(coef(modelo_clasico), coef(extract_fit_engine(modelo_ajustado)))
```

::: callout-tip
## Tabla de traducción entre los dos dialectos

Guarda esta tabla: te va a servir cada vez que encuentres código en el dialecto
que no usas.

| Qué quieres                 | Forma clásica                        | Forma `tidymodels`                              |
|:----------------------------|:-------------------------------------|:------------------------------------------------|
| Ajustar el modelo           | `lm(y ~ x, data = d)`                | `linear_reg() %>% set_engine("lm") %>% fit(y ~ x, data = d)` |
| Ver el resumen completo     | `summary(m)`                         | `m %>% extract_fit_engine() %>% summary()`      |
| Tabla de coeficientes       | `tidy(m)`                            | `tidy(m)`                                       |
| Coeficientes solos          | `coef(m)`                            | `coef(extract_fit_engine(m))`                   |
| Predecir                    | `predict(m, newdata = d)`            | `predict(m, new_data = d)`                      |
| Intervalos de predicción    | `predict(m, newdata = d, interval = "prediction")` | `predict(m, new_data = d, type = "pred_int")` |
| Métricas del ajuste         | `glance(m)`                          | `glance(m)`                                     |
| Diagnósticos                | `autoplot(m, which = 1:5)`           | `autoplot(m, which = 1:5)`                      |

**Ojo con dos detalles que muerden:** en la forma clásica el argumento se llama
`newdata` (junto) y en `tidymodels` se llama `new_data` (con guion bajo). Y los
intervalos se piden distinto. Son las dos confusiones más comunes al pasar de un
dialecto al otro.
:::

::: {.callout-note collapse="true"}
### ¿Y entonces para qué sirve `tidymodels` si `lm` es más corto?

Buena pregunta, porque con **un** modelo `lm` gana por mucho. `tidymodels` empieza
a valer la pena cuando:

- Quieres probar **varios modelos distintos** con la misma sintaxis (una lineal,
  un bosque aleatorio, una red elástica) y comparar. Con la ruta clásica cada uno
  tiene su función, sus argumentos y su forma de predecir; con `tidymodels` todos
  se ajustan igual.
- Necesitas **validación cruzada** o partir en entrenamiento y prueba sin
  escribirlo a mano.
- Tienes **preprocesamiento** (estandarizar, crear variables indicadoras, imputar)
  y quieres que se aplique exactamente igual a los datos nuevos. Ésta es la fuente
  de errores silenciosos más común en modelos predictivos, y `tidymodels` la
  resuelve con las `recipes`.

Para un modelo suelto de inferencia —que es la mayoría de lo que se hace en salud
pública— `lm` está perfecto.
:::

Según el tipo de regresión que estemos haciendo es el tipo de tabla que regresa `tidy` (ver `?tidy`). En particular, por ejemplo, podemos modificar para que devuelva intervalos de confianza al 90%:

```{r}
#Ajusta un modelo lineal 
#Brth15to17 = intercepto + pendiente*PovPct
modelo_ajustado %>%
  tidy(conf.int = T, conf.level = 0.90)
```

En este caso, el modelo estima que el intercepto ($\beta_0$) es $4.27$ y la pendiente ($\beta_1$) es $1.37$. Como son *estimadores* del verdadero valor se denotan con *gorrito*: $\hat\beta_0 = 4.27$ y $\hat\beta_1 = 1.37$.

Podemos utilizar la función de `predict` para que el modelo nos muestre cómo cree que son los verdaderos valores en relación a los ajustados:

```{r}
#Ajusta un modelo lineal 
#Brth15to17 = intercepto + pendiente*PovPct
predichos <- modelo_ajustado %>%
  predict(new_data = emb_pob)

intervalo_predichos <- modelo_ajustado %>%
  predict(new_data = emb_pob, type = "pred_int", level = 0.95)

#Juntamos los predichos con los observados
obs_y_modelo <- emb_pob %>% 
  cbind(predichos) %>%
  cbind(intervalo_predichos)

#Graficamos
ggplot(obs_y_modelo) +
  geom_ribbon(aes(x = PovPct, ymin = .pred_lower, ymax = .pred_upper), 
              fill = "#003f5c", linewidth = 1, alpha = 0.5) +
  geom_point(aes(x = PovPct, y = Brth15to17), color = "#bc5090", size = 3) +
  geom_line(aes(x = PovPct, y = .pred), 
            color = "#003f5c", linewidth = 1) +
  labs(
    x = "Porcentaje en pobreza",
    y = "Tasa bruta de natalidad (por cada 1,000 mujeres adolescentes)",
    title = "Relación entre tasa bruta de natalidad en adolescentes\nde 15 a 19 años y porcentaje en pobreza"
  ) +
  theme_bw()
```

Nada más a ojo no parece que el modelo sea el mejor pues puedes ver que no explica bien la variabilidad (los observados varían mucho respecto al intervalo). La $R^2$, una métrica que explica cuánto de la varianza captura el modelo tampoco es muy buena:

```{r}
resumen_ajuste <- modelo_ajustado %>%
  extract_fit_engine() %>%
  summary()

#R^2 clásica
resumen_ajuste$r.squared

#R^2 ajustada
resumen_ajuste$adj.r.squared
```

Podemos checar las diferentes gráficas de diagnóstico:

```{r}
library(ggfortify)
autoplot(modelo_ajustado, which = 1:5)
```

Veamos qué significa cada una de ellas y juguemos un poco con `R` para irlas modificando.

### Residuales contra ajustados

Los **residuales** son la diferencia entre el modelo ($\hat{y}$) y lo real $y$. En el caso que estábamos trabajando tenemos que con nuestro modelo podemos predecir los valores de `Brth15to17` a partir del porcentaje en pobreza `PovPct`. A los valores predichos por el modelo de `Brth15to17` les ponemos un gorro encima y los llamamos: $\widehat{\text{Brth15to17}}$. Estos están dados por la siguiente función:

$$
\widehat{\text{Brth15to17}} = 4.26 + 1.37 \cdot \text{PovPct}
$$

por ejemplo para el porcentaje en pobreza de $20.1$ obtendríamos:

$$
\widehat{\text{Brth15to17}} = 4.26 + 1.37 \cdot \text{PovPct} = 31.797
$$

por otro lado el verdadero valor de cuando el `PovPct` es $20.1$ (estado de `Alabama`) es $\text{Brth15to17} = 31.5$. La diferencia entre el verdadero valor ($\text{Brth15to17} = 31.5$) y el predicho por el modelo ($\widehat{\text{Brth15to17}} = 31.797$) se conoce como el residual. La idea es que en un modelo bueno no debe haber patrones en los residuales (todos deben de flotar en torno al cero pero no mostrar un patrón).

Veamoslo en nuestra base:

```{r}
obs_y_modelo <- obs_y_modelo %>%
  mutate(residuales = Brth15to17 - .pred)

ggplot(obs_y_modelo) +
  geom_point(aes(x = .pred, y = residuales), color = "#ff6361") +
  labs(
    x = "Valores ajustados (predichos)",
    y = "Residuales",
    title = "Residuales vs ajustados"
  ) +
  theme_bw() +
  geom_hline(aes(yintercept = 0), linetype = "dashed")
```

En esta gráfica el modelo predice mejor rumbo al final que en medio y esto parece estar corroborado por la gráfica del modelo (previa). Nada más para darnos una idea veamos una gráfica de *malos* residuales y una de *buenos*

```{r}
#| echo: false
library(cowplot)

datos_bien <- tibble(
  x = seq(0, 25, length.out = 100)
) %>%
  mutate(y = rnorm(n(), mean = 3*x + 5, 4))

modelo_1 <- linear_reg() %>% 
  set_engine("lm") %>%
  fit(y ~ x, data = datos_bien)

datos_bien <- datos_bien %>%
  cbind(
    predict(modelo_1, new_data = datos_bien)
  ) %>%
  cbind(
    predict(modelo_1, new_data = datos_bien, type = "conf_int", level = 0.9)
  ) %>%
  mutate(residuales = y - .pred)

modelo_bien <-   ggplot(datos_bien) +
  geom_point(aes(x = x, y = y), color = "#ff6361") +
  geom_line(aes(x = x, y = .pred), color = "#003f5c") +
  labs(
    x = "x",
    y = "y",
    title = "Un buen modelo"
  ) +
  theme_bw() 

plot_bien <- ggplot(datos_bien) +
  geom_point(aes(x = .pred, y = residuales), color = "#ff6361") +
  labs(
    x = "Valores ajustados (predichos)",
    y = "Residuales",
    title = "En un buen modelo no se observa\nningún patrón"
  ) +
  theme_bw() +
  geom_hline(aes(yintercept = 0), linetype = "dashed")

datos_mal <- tibble(
  x = seq(0, 25, length.out = 100)
) %>%
  mutate(y = rnorm(n(), mean = 2*x^2 + 3*x + 5, 4))

modelo_2 <- linear_reg() %>% 
  set_engine("lm") %>%
  fit(y ~ x, data = datos_mal)

datos_mal <- datos_mal %>%
  cbind(
    predict(modelo_2, new_data = datos_mal)
  ) %>%
  cbind(
    predict(modelo_2, new_data = datos_mal, type = "conf_int", level = 0.9)
  ) %>%
  mutate(residuales = y - .pred)
  
modelo_mal <-   ggplot(datos_mal) +
  geom_point(aes(x = x, y = y), color = "#ffa600") +
  geom_line(aes(x = x, y = .pred), color = "#003f5c") +
  labs(
    x = "x",
    y = "y",
    title = "Un mal modelo"
  ) +
  theme_bw()
  
plot_mal <- ggplot(datos_mal) +
  geom_point(aes(x = .pred, y = residuales), color = "#ffa600") +
  labs(
    x = "Valores ajustados (predichos)",
    y = "Residuales",
    title = "En un mal modelo se observa\nun patrón"
  ) +
  theme_bw() +
  geom_hline(aes(yintercept = 0), linetype = "dashed")

plot_grid(modelo_bien, modelo_mal, plot_bien, plot_mal, ncol = 2)
```

### Escala locación

Representa la escala locación contra los residuales estandarizados. La idea de la gráfica es ver que la varianza $\sigma^2$ del modelo no cambie conforme cambia la $x$ (propiedad de *homoscedasticidad*). Para ello graficamos los residuales estandarizados dados por los residuales mismos dividos entre su desviación estándar:

$$
r_{\text{Std}} = \frac{\hat{y} - y}{\text{sd}(\hat{y} - y)} = \frac{\text{Residuales}}{\text{sd}\big(\text{Residuales}\big)}
$$

estos residuales estandarizados los podemos calcular en `R` como sigue:

```{r}
obs_y_modelo <- obs_y_modelo %>%
  mutate(residuales_std = residuales/sd(residuales))
```

Si los graficamos contra los valores ajustados no deberíamos de ver ningún patrón:

```{r}
ggplot(obs_y_modelo) +
  geom_point(aes(x = .pred, y = residuales_std), color = "#ff6361") +
  labs(
    x = "Valores ajustados (predichos)",
    y = "Residuales estandarizados",
    title = "Escala Locación"
  ) +
  theme_bw() +
  geom_hline(aes(yintercept = 0), linetype = "dashed")
```

Podemos ver cómo se ven estos puntos en el modelo ideal vs en un modelo donde la $\sigma^2$ depende de la $x$:

```{r}
#| echo: false
datos_bien <- tibble(
  x = seq(0, 25, length.out = 100)
) %>%
  mutate(y = rnorm(n(), mean = 3*x + 5, 4))

modelo_1 <- linear_reg() %>% 
  set_engine("lm") %>%
  fit(y ~ x, data = datos_bien)

datos_bien <- datos_bien %>%
  cbind(
    predict(modelo_1, new_data = datos_bien)
  ) %>%
  cbind(
    predict(modelo_1, new_data = datos_bien, type = "conf_int", level = 0.9)
  ) %>%
  mutate(residuales = y - .pred) %>%
  mutate(residuales_std = residuales/sd(residuales))

modelo_bien <-   ggplot(datos_bien) +
  geom_point(aes(x = x, y = y), color = "#ff6361") +
  geom_line(aes(x = x, y = .pred), color = "#003f5c") +
  labs(
    x = "x",
    y = "y",
    title = "Un buen modelo"
  ) +
  theme_bw() 

plot_bien <- ggplot(datos_bien) +
  geom_point(aes(x = .pred, y = residuales_std), color = "#ff6361") +
  labs(
    x = "Valores ajustados (predichos)",
    y = "Residuales estandarizados",
    title = "Modelo bien (sin patrón)"
  ) +
  theme_bw() +
  geom_hline(aes(yintercept = 0), linetype = "dashed")

datos_mal <- tibble(
  x = seq(0, 25, length.out = 100)
) %>%
  mutate(y = rnorm(n(), mean = 3*x + 5, x^2))

modelo_2 <- linear_reg() %>% 
  set_engine("lm") %>%
  fit(y ~ x, data = datos_mal)

datos_mal <- datos_mal %>%
  cbind(
    predict(modelo_2, new_data = datos_mal)
  ) %>%
  cbind(
    predict(modelo_2, new_data = datos_mal, type = "conf_int", level = 0.9)
  ) %>%
  mutate(residuales = y - .pred) %>%
  mutate(residuales_std = residuales/sd(residuales))
  
modelo_mal <-   ggplot(datos_mal) +
  geom_point(aes(x = x, y = y), color = "#ffa600") +
  geom_line(aes(x = x, y = .pred), color = "#003f5c") +
  labs(
    x = "x",
    y = "y",
    title = "Un mal modelo"
  ) +
  theme_bw()
  
plot_mal <- ggplot(datos_mal) +
  geom_point(aes(x = .pred, y = residuales_std), color = "#ffa600") +
  labs(
      x = "Valores ajustados (predichos)",
    y = "Residuales estandarizados",
    title = "Modelo mal (con patrón)"
  ) +
  theme_bw() +
  geom_hline(aes(yintercept = 0), linetype = "dashed")

plot_grid(modelo_bien, modelo_mal, plot_bien, plot_mal, ncol = 2)
```

### Normal cuantil cuantil

La segunda gráfica corresponde a una gráfica cuantil cuantil. Esta la utilizamos para verificar la hipótesis de normalidad. En una gráfica cuantil cuantil se grafican los cuantiles de los residuales contra los cuantiles teóricos de la normal. Por ejemplo si la hacemos con sólo 4 puntos se vería algo así:

```{r}
#| echo: false
ggplot(tibble(x = c(-2, -1, 0, 1, 2), 
              y = c(-1, 0, 0.1, 0.4, 1))) +
  geom_point(aes(x = x, y = y)) +
  theme_bw() +
  annotate("text", x = 0, y = 0, 
           label = "Cada punto es el cuantil q1 de la normal\ncontra el cuantil q1 de los residuales") +
  labs(
    x = "Cuantiles teóricos de la normal",
    y = "Cuantiles observados de los residuales",
    title = "Gráfica qq"
  )
```

Podemos armar una gráfica cuantil cuantil con `ggplot2`:

```{r}
ggplot(obs_y_modelo, aes(sample = residuales)) + 
  stat_qq(color = "#ff6361") + 
  stat_qq_line(color = "#58508d") +
  theme_bw() +
  labs(
    x = "Cuantiles teóricos de la normal",
    y = "Cuantiles observados de los residuales",
    title = "Gráfica qq"
  )
```

La idea de la gráfica cuantil cuantil es que los puntos sigan la línea lo más posible. Veamos cómo se ve con los datos bien (y los mal)

```{r}
#| echo: false
qqmal <- ggplot(datos_mal, aes(sample = residuales)) + 
  stat_qq(color = "#ffa600") + 
  stat_qq_line(color = "#58508d") +
  theme_bw() +
  labs(
    x = "Cuantiles teóricos de la normal",
    y = "Cuantiles observados de los residuales",
    title = "QQPLOT mal"
  )

qqbien <- ggplot(datos_bien, aes(sample = residuales)) + 
  stat_qq(color = "#ff6361") + 
  stat_qq_line(color = "#58508d") +
  theme_bw() +
  labs(
    x = "Cuantiles teóricos de la normal",
    y = "Cuantiles observados de los residuales",
    title = "QQPLOT bien"
  )

plot_grid(modelo_bien, modelo_mal, qqbien, qqmal, ncol = 2)
```

### Residuales contra apalancamiento

El apalancamiento representa qué tanto cambia el modelo al quitar una sola observación. Para poner un ejemplo considera los siguientes datos donde hay un valor atípico y selecciono dos puntos de interés en dos colores:

```{r}
#| echo: false
datos_bien <- tibble(
  x = seq(0, 25, length.out = 100)
  ) %>%
  mutate(y = rnorm(n(), mean = 3*x + 5, 4))
datos_bien[50,"y"] <- 100 #outlier
datos_bien[50,"x"] <- 100 #outlier

ggplot(datos_bien) +
  geom_point(aes(x = x, y = y), color = "#003f5c", size = 2) +
  geom_segment(aes(x = 12, xend = as.numeric(datos_bien[50,"x"]), 
                   y = 76, yend = as.numeric(datos_bien[50,"y"])),
               color = "#bc5090",
               arrow = arrow(length = unit(0.2,"inches"))) +
  geom_segment(aes(x = 3, xend = as.numeric(datos_bien[12,"x"]), 
                   y = 40, yend = as.numeric(datos_bien[12,"y"])),
               color = "#bc5090",
               arrow = arrow(length = unit(0.2,"inches"))) +
  annotate("label", x = 3, y = 40, label = "Normal") +
  annotate("label", x = 12, y = 75, label = "Influyente") +
  geom_point(aes(x = x, y = y), data = datos_bien[50,], size = 2, color = "#ff6361") +
  geom_point(aes(x = x, y = y), data = datos_bien[12,], size = 2, color = "#ffa600") +
  theme_bw() 
```

Veamos cómo cambia la regresión si dejo todos los puntos, si quito el normal y si quito el influyente:

```{r}
#| echo: false
ggplot(datos_bien) +
  geom_point(aes(x = x, y = y), color = "#003f5c", size = 2) +
  geom_smooth(aes(x = x, y = y, color = "Sin el normal"), method = "lm", 
              formula = y ~ x, se = F, data = datos_bien[-12,]) +
  geom_smooth(aes(x = x, y = y, color = "Sin el influyente"), method = "lm", 
              formula = y ~ x, se = F, data = datos_bien[-50,]) +
  geom_smooth(aes(x = x, y = y, color = "Todos los datos"), method = "lm", 
              formula = y ~ x, se = F) +
  theme_bw() +
  scale_color_manual("Modelo", values = c("#bc5090","#ff6361","#ffa600"))
```

Nota que el modelo no cambia prácticamente nada cuando hago la regresión sin el dato que marqué como `normal` pero cambia mucho cuando quito el que marqué como `influyente`. La gráfica de residuales contra apalancamiento muestra también el valor extraño:

```{r}
#| echo: false
modelo_res <-  linear_reg() %>% 
  set_engine("lm") %>%
  fit(y ~ x, data = datos_bien) 

residuales <- modelo_res %>%
  extract_fit_engine() %>%
  residuals()

apalancamiento <- modelo_res %>%
  extract_fit_engine() %>%
  hatvalues()

ggplot() +
  geom_point(aes(x = apalancamiento, y = residuales), color = "#ff6361") +
  labs(
    x = "Apalancamiento",
    y = "Residuales",
    title = "Residuales vs ajustados"
  ) +
  theme_bw() +
  geom_hline(aes(yintercept = 0), linetype = "dashed") +
  annotate("label", x = 0.5, y = -80, label = "El influyente") 
```

El apalancamiento mide la influencia de un dato y en `R` se puede calcular con `hatvalues`. Los datos con mayor **apalancamiento** siempre valen la pena checarlos para verificar que todo opera en orden.

```{r}
apalancamiento <- modelo_ajustado %>%
  extract_fit_engine() %>%
  hatvalues()

obs_y_modelo <- obs_y_modelo %>%
  cbind(apalancamiento)

#Graficamos residuales contra apalancamiento
ggplot(obs_y_modelo) +
  geom_point(aes(x = apalancamiento, y = residuales), color = "#ff6361") +
  labs(
    x = "Apalancamiento",
    y = "Residuales",
    title = "Residuales vs ajustados"
  ) +
  theme_bw() +
  geom_hline(aes(yintercept = 0), linetype = "dashed")
```

### Distancia de Cook

La distancia de Cook es un concepto similar al apalancamiento que identifica observaciones influyentes. Aquellos valores con distancia de Cook alta vale la pena revisar. En `R` podemos usar `cooks.distance` para calcular la distancia de Cook.

```{r}
distanciaCook <- modelo_ajustado %>%
  extract_fit_engine() %>%
  cooks.distance()

obs_y_modelo <- obs_y_modelo %>%
  cbind(distanciaCook)

#Graficamos residuales contra apalancamiento
ggplot(obs_y_modelo) +
  geom_col(aes(x = 1:nrow(obs_y_modelo), y = distanciaCook), fill = "#ff6361") +
  labs(
    x = "Observación (número de entrada en la base)",
    y = "Distancia de Cook",
    title = "Distancia de Cook"
  ) +
  theme_bw() 
```

podemos ver que en el ejemplo anterior (el de la observación influyente) la distancia de Cook es exagerada, tan exagerada que ni se alcanzan a ver los otros:

```{r}
#| echo: false
cookdist <- modelo_res %>%
  extract_fit_engine() %>%
  cooks.distance()

ggplot() +
  geom_col(aes(x = 1:100, y = cookdist), fill = "#ff6361") +
  labs(
    x = "Observación",
    y = "Distancia de Cook",
    title = "Cook"
  ) +
  theme_bw() +
  annotate("label", x = 50, y = 40, label = "El influyente") 
```

## Regresión múltiple: más de una variable

Hasta ahora la recta depende de una sola variable. En la vida real casi nunca es
así: la tasa de natalidad adolescente no depende sólo de la pobreza. Agregar
variables se hace **sumándolas en la fórmula** con un `+`.

La base también trae `ViolCrime` (una tasa de crimen violento). Agreguémosla:

::: panel-tabset
### Forma clásica

```{r}
modelo_multiple <- lm(Brth15to17 ~ PovPct + ViolCrime, data = emb_pob)
tidy(modelo_multiple, conf.int = TRUE)
```

### Forma `tidymodels`

```{r}
modelo_multiple_tm <- linear_reg() %>%
  set_engine("lm") %>%
  fit(Brth15to17 ~ PovPct + ViolCrime, data = emb_pob)

tidy(modelo_multiple_tm, conf.int = TRUE)
```
:::

Fíjate en algo importante: **al agregar `ViolCrime`, el coeficiente de `PovPct`
cambió**. Pasó de $1.37$ a $1.04$. Esto no es un error ni un problema: es la
naturaleza de la regresión múltiple.

::: callout-important
## Cómo se lee un coeficiente en regresión múltiple

En el modelo de una sola variable, el $1.37$ significaba: *"por cada punto más de
pobreza, la tasa sube 1.37"*.

En el modelo múltiple, el $1.04$ significa: *"por cada punto más de pobreza, la
tasa sube 1.04, **manteniendo la tasa de crimen violento constante**"*.

Ese "manteniendo lo demás constante" (en latín, *ceteris paribus*) es la frase más
importante de toda la regresión múltiple, y es la que más se olvida al escribir
los resultados. Los dos coeficientes son correctos: **contestan preguntas
distintas.**
:::

::: callout-warning
La documentación de esta base **no explica** qué es exactamente `ViolCrime` ni
`TeenBrth`. La usamos aquí para mostrar la mecánica del código, pero fíjate en lo
que eso implica: si no sabes qué mide una variable, no puedes interpretar su
coeficiente ni justificar por qué la incluiste. En un análisis de verdad, **eso
solo descalifica la variable** para un modelo de inferencia.
:::

## Comparación de modelos: AIC, BIC y pruebas anidadas

Ya tenemos dos modelos. ¿Cuál es mejor? No podemos usar la $R^2$ para decidir,
por una razón incómoda:

::: callout-important
La $R^2$ **siempre** sube (o se queda igual) cuando agregas variables, aunque las
variables sean basura pura. Si le agregas a tu modelo una columna de números
aleatorios, la $R^2$ sube. Por eso la $R^2$ **no sirve** para comparar modelos con
distinto número de variables.
:::

Para eso existen los **criterios de información**. Los dos más comunes:

-   El **AIC** (*Akaike Information Criterion*)
-   El **BIC** (*Bayesian Information Criterion*)

Los dos funcionan igual de raro: **entre más chico, mejor**. Los dos miden qué tan
bien ajusta el modelo, pero le **cobran una multa por cada parámetro** que uses.
Así, una variable sólo "vale la pena" si mejora el ajuste más de lo que cuesta la
multa. La diferencia entre ellos es que el `BIC` cobra una multa más cara, así que
tiende a elegir modelos más pequeños.

::: panel-tabset
### Forma clásica

```{r}
#Entre más chico, mejor
AIC(modelo_clasico, modelo_multiple)
BIC(modelo_clasico, modelo_multiple)
```

### Forma `tidymodels`

`glance` te da el `AIC`, el `BIC` y otras métricas de un jalón, y funciona igual
en los dos dialectos:

```{r}
bind_rows(
  glance(modelo_ajustado)      %>% mutate(modelo = "PovPct"),
  glance(modelo_multiple_tm)   %>% mutate(modelo = "PovPct + ViolCrime")
) %>%
  select(modelo, r.squared, adj.r.squared, AIC, BIC, df)
```
:::

El modelo con las dos variables tiene `AIC` y `BIC` más chicos, así que gana.

### Prueba anidada con `anova`

Cuando un modelo está **contenido** en el otro (le llamamos *anidado*: son las
mismas variables más otras), hay una prueba formal para preguntar si las variables
extra aportan algo:

```{r}
anova(modelo_clasico, modelo_multiple)
```

El valor `p` chiquito nos dice que agregar `ViolCrime` sí mejora el ajuste más de
lo que se esperaría por azar.

::: callout-warning
## Tres cosas que hay que tener claras del AIC

1.  **El AIC no dice si tu modelo es bueno**, sólo cuál de los que le diste es
    *menos malo*. Si todos tus modelos están mal, el AIC te va a elegir uno con
    toda confianza.
2.  **Sólo se pueden comparar modelos ajustados a exactamente los mismos datos.**
    Si un modelo usa una variable con datos faltantes, `R` va a tirar esas filas y
    los dos modelos ya no serán comparables. Es un error silencioso y frecuente.
3.  **Los números del AIC no significan nada por sí solos.** Un AIC de `311` no es
    bueno ni malo; sólo sirve comparado con el `323` del otro modelo. No los
    reportes sueltos.
:::

## Multicolinealidad y el VIF

Aquí viene el problema que más confunde en regresión múltiple, y lo vamos a ver
con un ejemplo donde se nota **muchísimo**.

La base tiene tres variables de natalidad: `Brth15to17` (tasa en adolescentes de
15 a 17 años), `Brth18to19` (de 18 a 19) y `TeenBrth`. Por cómo están definidas,
la tercera **contiene** información de las dos primeras. Metámoslas todas al mismo
modelo y veamos qué pasa:

```{r}
modelo_colineal <- lm(Brth15to17 ~ PovPct + Brth18to19 + TeenBrth, data = emb_pob)
tidy(modelo_colineal)
```

Y ahora fíjate en las métricas de ajuste:

```{r}
glance(modelo_colineal) %>% select(r.squared, adj.r.squared, AIC, BIC)
```

::: callout-important
## Un modelo espectacular y completamente inservible

Compara con los modelos anteriores: la $R^2$ pasó de $0.53$ a **$0.99$** y el
`AIC` se derrumbó de $323$ a **$140$**. Por cualquier criterio de los que acabamos
de ver, **éste es por mucho el mejor modelo.**

Y sin embargo mira los coeficientes:

-   El de `PovPct` **cambió de signo**: pasó de $+1.37$ a $-0.05$, y dejó de ser
    distinguible de cero. ¿La pobreza ahora *reduce* la natalidad adolescente?
-   El de `Brth18to19` es **negativo** ($-0.52$): ¿más nacimientos en las de 18 a
    19 significan *menos* nacimientos en las de 15 a 17?

Ninguna de las dos cosas tiene el menor sentido. Éste es el mejor ejemplo posible
de lo que vimos en el [capítulo de modelos](modelos.qmd): **un modelo puede ser
excelente para predecir y una fuente de conclusiones falsas si lo lees como si
fuera de inferencia.**
:::

¿Por qué pasó esto? Porque las variables **se explican unas a otras**. Cuando dos
variables cargan casi la misma información, el modelo no puede decidir a cuál
darle el crédito, así que reparte los coeficientes de forma inestable: uno gigante
positivo, otro gigante negativo, y las predicciones salen bien de milagro.

### Cómo se detecta: el `VIF`

El **VIF** (*Variance Inflation Factor*, factor de inflación de la varianza) mide
exactamente esto: para cada variable, cuánto se infla su varianza por culpa de
estar correlacionada con las demás. Se calcula con `vif` del paquete `car`:

```{r}
#Nuestro modelo bueno
vif(modelo_multiple)
```

```{r}
#El modelo con el problema
vif(modelo_colineal)
```

::: callout-tip
## Cómo leer el VIF

El VIF vale como mínimo `1` (esa variable no comparte nada con las otras) y no
tiene máximo.

| VIF          | Interpretación                                              |
|:-------------|:------------------------------------------------------------|
| $\approx 1$  | Sin problema.                                               |
| $< 5$        | Tolerable, es lo normal en datos reales.                    |
| $5$ a $10$   | Sospechoso, vale la pena revisar.                           |
| $> 10$       | Problema serio de multicolinealidad.                        |

En nuestro modelo bueno los dos VIF son $1.28$: perfecto. En el modelo colineal
son **$56$ y $64$**, o sea cinco a seis veces arriba del umbral de alarma.

Hay una regla mnemotécnica útil: $\sqrt{\text{VIF}}$ te dice por cuánto se
multiplicó el error estándar de ese coeficiente. Un VIF de $64$ significa que el
error estándar es **8 veces más grande** de lo que sería sin colinealidad.
:::

### ¿Y qué se hace al respecto?

La multicolinealidad no se "arregla" con un comando; se resuelve pensando:

1.  **Quita variables redundantes.** Si `TeenBrth` ya contiene a las otras dos,
    escoge una y ya. Es la solución correcta el 90% de las veces.
2.  **Combínalas** en un solo indicador si tiene sentido conceptual.
3.  **No hagas nada** — si tu modelo es puramente de predicción y no vas a
    interpretar ningún coeficiente, la colinealidad no te estorba. Las
    predicciones del modelo colineal son de hecho buenísimas.

::: callout-warning
La decisión de qué variable quitar es **conceptual, no estadística**. No dejes que
el VIF elija por ti: elige tú con base en qué significa cada variable y qué
pregunta estás contestando.
:::

### Ejercicio (VIF y AIC)

1.  Ajusta el modelo `Brth15to17 ~ PovPct + TeenBrth` (sólo dos predictores) y
    calcula su `VIF` y su `AIC`. ¿Sigue habiendo problema de colinealidad? ¿Cómo se
    compara el `AIC` con el del modelo de tres variables?

2.  Calcula la matriz de correlaciones de todas las variables numéricas con
    `cor(emb_pob[,-1])`. Antes de verla, **predice** cuáles dos variables van a
    tener la correlación más alta. ¿Le atinaste?

3.  Si tuvieras que reportar en un informe **un solo** modelo para contestar
    *"¿la pobreza está asociada a la natalidad adolescente?"*, ¿cuál de los tres
    elegirías y por qué? Nota que **no** es el del mejor AIC. Escribe tu
    justificación en tres renglones.

::: {.callout-note collapse="true"}
### Respuesta del punto 3

El de `Brth15to17 ~ PovPct`, o cuando mucho el que agrega `ViolCrime` si pudieras
justificar conceptualmente por qué ajustas por crimen violento.

El modelo de tres variables tiene el mejor AIC y es **inutilizable** para esta
pregunta: ajustar por `Brth18to19` y `TeenBrth` es ajustar por variables que son
prácticamente el mismo desenlace que estás midiendo. El coeficiente de pobreza que
sale de ahí no contesta la pregunta que te hicieron.

Es el punto central del capítulo de modelos: **primero decides qué pregunta
tienes, y sólo entonces eliges el criterio.** El AIC es una herramienta para
elegir entre modelos que ya tienen sentido, no un sustituto de pensar.
:::

## Series de tiempo: `forecast` clásico y `modeltime`

Las regresiones que hemos visto no tienen tiempo: cada fila es un estado y el
orden no importa. Cuando los datos son una **serie de tiempo** (una medición por
día, por semana, por año) el orden sí importa y hacen falta otras herramientas.

Aquí también hay dos dialectos: `forecast` (el clásico, de Rob Hyndman) y
`modeltime` (que es la versión `tidymodels`). Usaremos los casos diarios de
enfermedades respiratorias del SINAVE:

```{r}
#| message: false
serie_covid <- read_csv("datasets/casos_covid_agosto_2022.csv") %>%
  rename(fecha = FECHA_SINTOMAS, casos = n) %>%
  arrange(fecha)

#Así se ven los datos
head(serie_covid)
```

```{r}
#| fig-cap: "Casos diarios registrados en el SINAVE."
ggplot(serie_covid) +
  geom_line(aes(x = fecha, y = casos), color = "#003f5c") +
  labs(x = "", y = "Casos") +
  scale_y_continuous(labels = scales::label_comma()) +
  theme_bw()
```

### La forma clásica: `forecast`

En el mundo clásico, una serie de tiempo se guarda en un objeto especial (`ts`)
donde le dices cada cuántas observaciones se repite el patrón. Como son datos
diarios con patrón semanal, la frecuencia es `7`:

```{r}
#frequency = 7 porque el patrón se repite cada semana
serie_ts <- ts(serie_covid$casos, frequency = 7)

#auto.arima elige solo el tipo de modelo ARIMA
modelo_arima <- auto.arima(serie_ts)
modelo_arima
```

Para pronosticar las siguientes dos semanas:

```{r}
#| fig-cap: "Pronóstico a 14 días con el método clásico."
pronostico <- forecast(modelo_arima, h = 14)
autoplot(pronostico) +
  labs(x = "Semanas", y = "Casos") +
  theme_bw()
```

::: callout-warning
## Revisa el paso 3 del flujo de trabajo

Mira los valores que pronosticó el modelo:

```{r}
round(head(as.numeric(pronostico$mean), 5), 1)
```

Hay un pronóstico **negativo**. El modelo está prediciendo un número negativo de
casos de una enfermedad, que es imposible.

Esto no es un error de programación: es que un `ARIMA` supone que los datos son
continuos y pueden tomar cualquier valor, y nosotros le dimos **conteos** que
nunca pueden bajar de cero. Es exactamente el problema del
[paso 3 del flujo de trabajo](modelos.qmd#un-flujo-de-trabajo-más-detallado):
si hubieras simulado del modelo antes de ajustarlo, lo habrías visto.

La solución honesta es modelar los conteos con algo apropiado (por ejemplo un
modelo Poisson o binomial negativo, o modelar el logaritmo de los casos), no
truncar los negativos a cero y seguir como si nada.
:::

### La forma `tidymodels`: `modeltime`

`modeltime` hace lo mismo con la sintaxis de `tidymodels`. La diferencia grande es
que te obliga (para bien) a **partir los datos** en entrenamiento y prueba, para
que evalúes el pronóstico contra datos que el modelo no vio:

```{r}
#| message: false
#Apartamos los últimos 14 días para evaluar
particion <- time_series_split(
  serie_covid,
  date_var   = fecha,
  assess     = "14 days",
  cumulative = TRUE
)

#Mismo auto.arima, sintaxis tidymodels
modelo_arima_tm <- arima_reg() %>%
  set_engine("auto_arima") %>%
  fit(casos ~ fecha, data = training(particion))
```

Ahora lo calibramos contra los datos que apartamos y medimos qué tan bien le fue:

```{r}
tabla_modelos <- modeltime_table(modelo_arima_tm) %>%
  modeltime_calibrate(new_data = testing(particion))

tabla_modelos %>%
  modeltime_accuracy() %>%
  select(.model_desc, mae, rmse, rsq)
```

::: callout-tip
## Aquí sí gana `tidymodels`

Nota lo que acaba de pasar: la ruta clásica te dio un pronóstico bonito y **nunca
te dijo si era bueno**. La ruta `modeltime` te obligó a apartar datos y te dio un
error medio absoluto (`mae`) medido contra datos reales que el modelo no vio.

Ésa es la diferencia entre el paso 4 y el paso 7 del flujo de trabajo. Y en
predicción, saltarse el paso 7 es la falla más grave que puedes cometer: un
pronóstico sin evaluar no es un pronóstico, es un dibujo.

Se puede hacer perfectamente con `forecast` a mano (partiendo la serie tú), pero
`modeltime` no te deja olvidarlo.
:::

### Ejercicio (series de tiempo)

1.  Cambia el `assess = "14 days"` por `assess = "60 days"` y vuelve a calcular la
    exactitud. ¿Mejoró o empeoró el `mae`? ¿Por qué tiene sentido?

2.  Ajusta la serie con `frequency = 365` en lugar de `7` en la ruta clásica.
    ¿Cambió el modelo que eligió `auto.arima`? ¿Qué patrón estás suponiendo con
    cada frecuencia?

3.  **A mano.** Mira la gráfica de la serie completa y dibuja en tu cuaderno cómo
    crees que debería verse un pronóstico razonable a 14 días. Después compáralo
    con lo que produjo el modelo. ¿El modelo captó la tendencia que tú viste?

4.  Ajusta un segundo modelo con `exp_smoothing()` (suavizamiento exponencial),
    agrégalo a la `modeltime_table` junto al `ARIMA` y compara los dos con
    `modeltime_accuracy()`. ¿Cuál pronostica mejor?

## Ejercicio

1.  Corre el siguiente código para generar una base de datos de nombre `datLong` que contiene $4$ grupos. Para cada grupo genere una regresión lineal de la forma:

$$
y = \beta_0 + \beta_1 x
$$

Identifica cuáles regresiones sí ajustan bien y cuáles no mediante los gráficos de diagnóstico. Finalmente grafica tus datos $x$ contra $y$ y la regresión para ver que lo hayas hecho bien. ¿Hay alguna forma de corregir alguna de las que no ajusta bien?

```{r}
dat <- datasets::anscombe
datLong <- data.frame(
    grupo  = rep(1:4, each = 11),
    x = unlist(dat[,c(1:4)]),
    y = unlist(dat[,c(5:8)])
    )
rownames(datLong) <- NULL
```

2.  Lee la base de datos de $n = 345$ niños entre $6$ y $10$ años de Kahn, Michael (2005). Las variables de interés son $y = \text{FEV}$ el volumen de expiración forzada y $x = \text{edad}$ en años. Realiza una regresión lineal. Justifica que no se cumple la homocedasticidad mediante una gráfica de escala locación.

3.  Plantee una regresión lineal usando [los datos de esta liga](https://data.princeton.edu/wws509/datasets/#salary) para determinar si el sexo influye en el salario. **Ojo** en la regresión es necesario incluir otras covariables.

## ¿Y si lo hacemos bayesiano?

Para hacer la misma regresión lineal pero con estadística bayesiana podemos nada más cambiar el `engine`:

```{r}
#Ajusta un modelo lineal 
#Brth15to17 = intercepto + pendiente*PovPct
modelo_bayesiano <- linear_reg() %>% 
  set_engine("stan") %>%
  fit(Brth15to17 ~ PovPct, data = emb_pob) #Notación y ~ x
```

Y podemos ver el ajuste:

```{r}
modelo_bayesiano %>%
  extract_fit_engine() %>%
  summary()
```

o realizar predicciones:

```{r}
predichos <- modelo_bayesiano %>%
  extract_fit_engine() %>%
  predict(new_data = emb_pob)

ic <- modelo_bayesiano %>%
  extract_fit_engine() %>%
  predictive_interval(newdata = emb_pob, prob = 0.95) #Para bayesiana

#Juntamos los predichos con los observados
obs_y_modelo <- emb_pob %>% 
  cbind(predichos) %>%
  cbind(ic)

#Graficamos
ggplot(obs_y_modelo) +
  geom_ribbon(aes(x = PovPct, ymin = `2.5%`, ymax = `97.5%`), 
              fill = "#003f5c", linewidth = 1, alpha = 0.5) +
  geom_point(aes(x = PovPct, y = Brth15to17), color = "#ffa600", size = 3) +
  geom_line(aes(x = PovPct, y = predichos), 
            color = "#003f5c", linewidth = 1) +
  labs(
    x = "Porcentaje en pobreza",
    y = "Tasa bruta de natalidad (por cada 1,000 mujeres adolescentes)",
    title = "Relación entre tasa bruta de natalidad en adolescentes\nde 15 a 19 años y porcentaje en pobreza"
  ) +
  theme_bw()
```

Para validación del modelo puedes checar [esta página](https://mc-stan.org/rstanarm/articles/rstanarm.html#step-3-criticize-the-model-1) que explica `loo` ([ver paper](https://arxiv.org/abs/1507.04544):

```{r}
modelo_bayesiano %>%
  extract_fit_engine() %>% 
  loo()
```

asi como su visualización (si el modelo no fuera bueno)

```{r}
modelo_bayesiano %>%
  extract_fit_engine() %>% 
  loo() %>%
  plot(label_points = TRUE)
```

## Ejercicio

1.  Utilice las opciones de `engine` para cambiar el `prior_intercept` del intercepto a una `t` de Student y el `prior` de los coeficientes a una `Laplace`. ¿Cambia mucho el resultado?

# Continuación

[Ve a regresiones parte 2](regresiones-2.qmd)

# Sistema

```{r}
sessioninfo::session_info()
```
