---
title: "Series de tiempo"
subtitle: "Dengue en Puerto Rico: de la regresión lineal al ARIMA y al bsts"
---

::: {.callout-note appearance="simple"}
## Resumen

Usamos veinte años de casos semanales de dengue para entender por qué una regresión lineal no sirve para pronosticar series de tiempo. Descomponemos la estacionalidad con un escalograma, y vemos cómo el `ARIMA` y el `bsts` resuelven los dos problemas que la regresión lineal no puede: la **dependencia** entre observaciones y el **crecimiento de la incertidumbre**. Comparamos los tres con el `WIS`.
:::

```{r}
#| message: false
#| warning: false
library(tidyverse)
library(broom) # para tidy()
library(NobBS) # trae los datos de dengue
library(scoringutils) # evaluación de pronósticos
library(forecast) # ARIMA
library(bsts) # modelos estructurales bayesianos
library(WaveletComp) # escalograma
```

::: callout-warning
## Dos detalles de instalación que te van a ahorrar un mal rato

**El orden de las librerías importa aquí.** `scoringutils` y `forecast` definen
los dos una función para imprimir pronósticos, y la que se carga al último gana.
Si pones `scoringutils` después de `forecast`, los pronósticos del `ARIMA` dejan
de imprimirse bien. Cárgalo **antes**, como arriba.

**Y hay que apagar el paralelismo de `data.table`:**

```{r}
data.table::setDTthreads(1)
```

`scoringutils` usa `data.table` por dentro, y en algunas computadoras el
paralelismo de `data.table` choca con el de los paquetes bayesianos (`bsts` trae
su propio motor en C++) y **tumba la sesión de `R`** sin dar error. Ponerlo en un
solo hilo lo resuelve y no lo vas a notar: aquí no hay nada tan pesado como para
necesitar varios núcleos.
:::

::: callout-tip
Este capítulo es la continuación natural de [Modelos](modelos.qmd) y de
[Regresiones (parte 1)](regresiones-1.qmd). Aquí vas a ver el flujo de trabajo de
diez pasos aplicado de principio a fin a un problema real.
:::

## Los datos

Usaremos los datos de dengue de Puerto Rico que vienen dentro del paquete
`NobBS` [@NobBS]. La ventaja de que vengan en un paquete es que **no dependen de
que un sitio web siga vivo**: se instalan con `install.packages("NobBS")` y ya.

```{r}
data(denguedat, package = "NobBS")
head(denguedat)
```

Nota que **no es una serie de tiempo todavía**: es una *lista de casos*, un
renglón por persona enferma, con la semana en que empezaron los síntomas
(`onset_week`) y la semana en que el caso se reportó (`report_week`).

```{r}
nrow(denguedat)
```

Para tener una serie de tiempo hay que **contar cuántos casos hubo por semana**:

```{r}
dengue <- denguedat %>%
  count(onset_week, name = "casos") %>%
  rename(semana = onset_week) %>%
  arrange(semana)

head(dengue)
```

### El retraso de reporte y por qué recortamos el final

Los casos no se reportan el mismo día que la persona se enferma. Veamos cuánto
tardan:

```{r}
retraso <- as.numeric(denguedat$report_week - denguedat$onset_week) / 7
c(mediana = median(retraso), p95 = quantile(retraso, 0.95, names = FALSE))
```

::: callout-warning
## Las últimas semanas *siempre* parecen tener menos casos

La mitad de los casos se reportan en la misma semana o la siguiente, pero el 5%
tarda 4 semanas o más. Eso significa que **las últimas semanas de cualquier base
de vigilancia están incompletas**: no es que haya menos enfermos, es que sus
casos todavía no llegan.

Si no lo tomas en cuenta, vas a concluir que un brote está cediendo justo cuando
más está creciendo. Éste es el error más peligroso de la vigilancia
epidemiológica en tiempo real, y es tan importante que hay paquetes enteros
dedicados a corregirlo (a eso se dedica `NobBS`: se llama *nowcasting*).

Como aquí queremos modelar y no hacer *nowcasting*, simplemente **quitamos las
últimas 6 semanas**, que son las que están claramente truncadas.
:::

```{r}
dengue <- head(dengue, nrow(dengue) - 6)

nrow(dengue)
range(dengue$semana)
```

### Guardar los datos en `csv`

Ya que la tenemos armada, guardemos la serie para no depender del paquete:

```{r}
#| eval: false
write_csv(dengue, "datasets/dengue_puerto_rico_semanal.csv")
```

```{r}
#| echo: false
#| message: false
if (dir.exists("datasets")) {
  write_csv(dengue, "datasets/dengue_puerto_rico_semanal.csv")
}
```

Y así se vería para volver a leerla después:

```{r}
#| eval: false
dengue <- read_csv("datasets/dengue_puerto_rico_semanal.csv")
```

## Mirar la serie antes de modelar

**Nunca** modeles sin graficar primero (es el paso 2 del flujo de trabajo).

```{r}
#| fig-cap: "Casos semanales de dengue en Puerto Rico, 1990-2010."
ggplot(dengue) +
  geom_line(aes(x = semana, y = casos), color = "#003f5c", linewidth = 0.4) +
  labs(
    x = "", y = "Casos semanales",
    title = "Dengue en Puerto Rico",
    caption = "Fuente: datos denguedat del paquete NobBS"
  ) +
  scale_y_continuous(labels = scales::label_comma()) +
  theme_bw()
```

A ojo se ven dos cosas: hay **picos que se repiten todos los años** y hay
**epidemias grandes cada varios años**. Vamos a separar esas dos señales.

## Deconstruir la estacionalidad

### El efecto de la semana del año

La forma más directa: ¿en qué semanas del año hay más dengue?

```{r}
#| fig-cap: "Distribución de casos por semana epidemiológica, sobre los 20 años."
dengue %>%
  mutate(semana_anio = as.numeric(format(semana, "%V"))) %>%
  ggplot() +
  geom_boxplot(aes(x = semana_anio, y = casos, group = semana_anio),
    fill = "#bc5090", alpha = 0.6, outlier.size = 0.5
  ) +
  labs(
    x = "Semana del año", y = "Casos",
    title = "El dengue tiene una estación bien marcada"
  ) +
  theme_bw()
```

El patrón es clarísimo: los casos suben en la segunda mitad del año. Esto es
**estacionalidad**: una parte de la serie que se repite con periodo fijo.

### Separar tendencia, estacionalidad y resto

`STL` descompone la serie en tres pedazos que **suman** la serie original:

```{r}
#| fig-cap: "Descomposición STL: la serie es la suma de las tres partes de abajo."
serie_ts <- ts(dengue$casos,
  frequency = 52,
  start = c(1990, 1)
)

descomp <- stl(serie_ts, s.window = "periodic")
autoplot(descomp) +
  labs(x = "Año", title = "Descomposición de la serie de dengue") +
  theme_bw()
```

::: callout-note
Fíjate en las escalas de cada panel: son distintas. La barra gris del lado
derecho te dice el tamaño relativo de cada componente. Si la barra de un panel es
grande, ese componente aporta **poco** a la serie total.
:::

### El escalograma

El *boxplot* de arriba supone que el ciclo dura exactamente un año. ¿Y si hay
otros ciclos? ¿Y si la estacionalidad **cambia con el tiempo**?

Para eso sirve un **escalograma** (o *wavelet power spectrum*): en lugar de
preguntar "¿qué tan fuerte es el ciclo anual?", pregunta **"¿qué ciclos hay, y en
qué épocas?"**. El eje horizontal es el tiempo, el vertical es la duración del
ciclo, y el color es qué tan fuerte está ese ciclo en ese momento.

```{r}
#| message: false
#| results: hide
onda <- analyze.wavelet(
  data.frame(x = dengue$casos), "x",
  loess.span = 0, # no quitar tendencia
  dt = 1, # cada observación es 1 semana
  dj = 1 / 12,
  lowerPeriod = 8, # de 8 semanas...
  upperPeriod = 512, # ...a ~10 años
  make.pval = TRUE,
  n.sim = 10,
  verbose = FALSE
)
```

```{r}
#| fig-cap: "Escalograma. El rojo marca los ciclos dominantes; la banda blanca es el ciclo anual."
#| fig-width: 9
#| fig-height: 5
wt.image(onda,
  main = "¿Qué ciclos tiene el dengue y cuándo?",
  periodlab = "Periodo del ciclo (semanas)",
  timelab = "Semanas desde 1990",
  legend.params = list(lab = "Potencia")
)
```

¿Cuál es el ciclo dominante?

```{r}
tibble(periodo_semanas = onda$Period, potencia = onda$Power.avg) %>%
  slice_max(potencia, n = 3) %>%
  mutate(periodo_anios = periodo_semanas / 52)
```

::: callout-important
## Qué nos dice el escalograma

El periodo dominante está alrededor de las **51 semanas**, o sea **un año**. Eso
confirma numéricamente lo que vimos en el *boxplot*.

Pero el escalograma dice algo que el *boxplot* no puede: **la banda anual no es
igual de intensa todo el tiempo**. Hay épocas donde el ciclo anual es muy fuerte y
otras donde casi se apaga, y además se alcanzan a ver franjas en periodos más
largos (de varios años), que son las epidemias grandes.

Esto importa para modelar: un modelo que suponga que la estacionalidad es
**siempre la misma** va a quedar corto. Guárdate esta idea, porque es justamente
la diferencia entre el `ARIMA` que vamos a ajustar y el `bsts`.
:::

## Partir los datos

Para poder evaluar honestamente (paso 7 del flujo de trabajo), apartamos el
**último año** y no lo dejamos ver a ningún modelo:

```{r}
H <- 52 # vamos a pronosticar un año

entrena <- head(dengue, nrow(dengue) - H)
prueba <- tail(dengue, H)

# el tiempo como número, para la regresión lineal
entrena$t <- seq_len(nrow(entrena))
prueba$t <- nrow(entrena) + seq_len(H)

c(entrena = nrow(entrena), prueba = nrow(prueba))
```

## Primer intento: una regresión lineal

Empecemos con lo más simple que conocemos (paso 2: el modelo más simple que
podría servir). Una recta contra el tiempo:

$$
\text{casos}_t = \beta_0 + \beta_1 \cdot t + \varepsilon_t
$$

```{r}
modelo_lm <- lm(casos ~ t, data = entrena)
tidy(modelo_lm)
```

```{r}
#| fig-cap: "Una recta ajustada a la serie de dengue."
entrena %>%
  mutate(ajustado = fitted(modelo_lm)) %>%
  ggplot() +
  geom_line(aes(x = semana, y = casos), color = "gray60", linewidth = 0.3) +
  geom_line(aes(x = semana, y = ajustado), color = "#ff6361", linewidth = 1) +
  labs(x = "", y = "Casos", title = "La recta no capta absolutamente nada") +
  theme_bw()
```

La recta es una línea casi plana en medio de la nube. Pero el problema de fondo
**no es que se vea fea**: son dos problemas más serios y menos obvios.

### Problema 1: la dependencia

La regresión lineal supone que los errores son **independientes** entre sí: que
saber cuánto se equivocó el modelo esta semana **no te dice nada** sobre cuánto se
va a equivocar la siguiente.

En una serie de tiempo eso es falso y es fácil de comprobar. Veamos el residual de
cada semana contra el de la semana anterior:

```{r}
#| fig-cap: "Cada residual contra el de la semana anterior. Si fueran independientes, esto sería una nube sin forma."
res_lm <- residuals(modelo_lm)

tibble(anterior = head(res_lm, -1), actual = tail(res_lm, -1)) %>%
  ggplot(aes(x = anterior, y = actual)) +
  geom_point(color = "#003f5c", alpha = 0.4, size = 0.8) +
  geom_smooth(method = "lm", formula = "y ~ x", color = "#ff6361") +
  labs(
    x = "Residual de la semana anterior", y = "Residual de esta semana",
    title = "Los errores NO son independientes"
  ) +
  theme_bw()
```

Es casi una recta perfecta. Podemos medirlo con la **autocorrelación**:

```{r}
#| fig-cap: "Función de autocorrelación (ACF) de los residuales. Las barras deberían quedar dentro de las líneas azules."
acf(res_lm, main = "ACF de los residuales de la regresión lineal")
```

```{r}
acf_lm <- acf(res_lm, plot = FALSE, lag.max = 3)$acf[2:4]
round(acf_lm, 3)
```

::: callout-important
## Ésta es la idea central de las series de tiempo

La autocorrelación en el primer rezago es de **`r round(acf_lm[1], 2)`**. Es
decir: si esta semana el modelo se quedó corto por 100 casos, la próxima semana se
va a quedar corto por **unos `r round(acf_lm[1] * 100)` casos**.

Eso es información valiosísima que la regresión lineal **está tirando a la
basura**. Y no sólo la desperdicia: los errores estándar, los valores `p` y los
intervalos que reporta están todos calculados suponiendo independencia, así que
**están mal**.

> Cuando los datos vienen ordenados en el tiempo, lo que pasó ayer te dice algo de
> lo que va a pasar hoy. Un modelo que no usa eso, está incompleto.
:::

### Problema 2: la varianza no crece

El segundo problema es más sutil y, para pronosticar, más grave. Pidámosle a la
regresión que pronostique el año que apartamos:

```{r}
pred_lm <- predict(modelo_lm, newdata = prueba, se.fit = TRUE)

# desviación de la predicción (incluye el error del modelo y el ruido)
sd_lm <- sqrt(pred_lm$se.fit^2 + summary(modelo_lm)$sigma^2)

# ancho del intervalo al 95%, en la primera y la última semana pronosticada
ancho_lm <- 2 * qt(0.975, df = modelo_lm$df.residual) * sd_lm
round(c(semana_1 = ancho_lm[1], semana_52 = ancho_lm[H]), 1)
```

::: callout-warning
## El intervalo mide lo mismo dentro de una semana que dentro de un año

Ése es el problema. La regresión lineal dice estar **igual de segura** de lo que
va a pasar la semana que entra que de lo que va a pasar dentro de doce meses.

Piénsalo con sentido común: ¿tú confiarías igual en un pronóstico de dengue a una
semana que a un año? Claro que no. Pero el modelo sí, porque en una regresión
lineal la incertidumbre depende de **qué tan lejos estás del promedio de las `x`**,
no de **qué tan lejos estás en el futuro**.

Para una regresión normal esto está bien: predecir el peso de una persona de 1.90 m
no es "más al futuro" que predecir el de una de 1.70 m. Pero en una serie de
tiempo, el futuro **sí** se vuelve más incierto conforme te alejas, y el modelo
tiene que saberlo.
:::

## El `ARIMA`: modelar la dependencia

Un `ARIMA` ataca justo el problema 1: en vez de suponer que los errores son
independientes, **modela explícitamente** cómo cada observación depende de las
anteriores. Su nombre son sus tres piezas:

-   **AR** (*autorregresivo*): el valor de hoy depende de los valores pasados.
-   **I** (*integrado*): en lugar de modelar la serie, se modelan sus **cambios**
    (la diferencia entre una semana y la anterior). Es lo que le quita la
    tendencia.
-   **MA** (*medias móviles*): el valor de hoy depende de los **errores** pasados.

Para la estacionalidad usaremos **términos de Fourier**, que son senos y cosenos
con periodo de un año. Es la forma recomendada cuando hay muchas estaciones (52
semanas son demasiadas para un `ARIMA` estacional clásico):

```{r}
serie_entrena <- ts(entrena$casos, frequency = 52)

# K = 3 pares de senos y cosenos para la estacionalidad anual
fourier_dentro <- fourier(serie_entrena, K = 3)
fourier_fuera <- fourier(serie_entrena, K = 3, h = H)

modelo_arima <- auto.arima(
  serie_entrena,
  seasonal = FALSE, xreg = fourier_dentro
)
modelo_arima
```

¿Se arregló la dependencia? Veamos los residuales:

```{r}
#| fig-cap: "ACF de los residuales del ARIMA. Ahora sí caen dentro de las bandas."
acf(residuals(modelo_arima), main = "ACF de los residuales del ARIMA")
```

```{r}
acf(residuals(modelo_arima), plot = FALSE, lag.max = 3)$acf[2:4]
```

::: callout-tip
## Esto es lo que significa que un modelo "esté bien"

La autocorrelación pasó de **0.95** a prácticamente **cero**. Los residuales ya no
tienen estructura: son ruido.

Eso es exactamente lo que uno quiere. Si sobra estructura en los residuales,
significa que **el modelo dejó información sin usar**. Cuando los residuales
parecen ruido, ya le exprimiste a los datos lo que se podía.
:::

Y ahora el pronóstico:

```{r}
pron_arima <- forecast(
  modelo_arima,
  xreg = fourier_fuera, level = c(50, 80, 90, 95)
)

# ancho del intervalo al 95% en la primera y la última semana
ancho_arima <- c(
  pron_arima$upper[1, 4] - pron_arima$lower[1, 4],
  pron_arima$upper[H, 4] - pron_arima$lower[H, 4]
)
round(ancho_arima, 1)
```

```{r}
#| fig-cap: "Pronóstico del ARIMA. El abanico se abre conforme se aleja en el tiempo."
autoplot(pron_arima) +
  labs(
    x = "Semanas (en años de 52)", y = "Casos",
    title = "Pronóstico ARIMA a un año"
  ) +
  theme_bw()
```

::: callout-important
## El ARIMA sí resuelve los dos problemas

1.  **Dependencia**: la autocorrelación de los residuales se fue a cero.
2.  **Varianza**: el intervalo pasa de medir ~`r round(ancho_arima[1])` casos en la
    primera semana a ~`r round(ancho_arima[2])` en la semana 52. El modelo
    **admite que sabe menos** conforme se aleja, que es justo lo que la regresión
    lineal no hacía.

Ese abanico que se abre es la firma visual de un modelo de series de tiempo bien
planteado.
:::

## El `bsts`: estructura y honestidad bayesiana

El `bsts` (*Bayesian Structural Time Series*) parte de otra idea: en vez de
modelar la dependencia con rezagos, **arma la serie por pedazos** que tienen
significado, y deja que cada pedazo **evolucione con el tiempo**:

$$
\text{casos}_t = \underbrace{\text{nivel}_t}_{\text{dónde está}} + \underbrace{\text{estacionalidad}_t}_{\text{en qué época del año}} + \text{ruido}_t
$$

La diferencia clave con el `ARIMA` es que aquí el nivel y la estacionalidad
**cambian de una semana a otra**. Justo lo que vimos en el escalograma: que el
ciclo anual no es igual de fuerte en todas las épocas.

```{r}
#| results: hide
#| message: false
# La semilla va ANTES de construir la estructura: esos comandos también usan
# números aleatorios, así que si la pones después el resultado cambia entre
# corridas. El argumento seed = de bsts fija además el muestreo interno.
set.seed(97531)

estructura <- AddLocalLevel(list(), entrena$casos)
estructura <- AddSeasonal(estructura, entrena$casos, nseasons = 52)

modelo_bsts <- bsts(entrena$casos,
  state.specification = estructura,
  niter = 2000,
  seed = 97531,
  ping = 0
)
```

::: callout-note
El `bsts` es bayesiano: en vez de un solo resultado, produce **mil versiones
posibles** del modelo (eso es el `niter = 1000`). Las primeras iteraciones se
descartan porque el algoritmo todavía se está acomodando; a eso se le llama
*burn-in*.

Por eso tarda más que el `ARIMA`: alrededor de un minuto y medio contra menos de
un segundo.
:::

Podemos ver los componentes que estimó:

```{r}
#| fig-cap: "Los dos componentes que el bsts separó: el nivel y la estacionalidad."
#| fig-height: 5
plot(modelo_bsts, "components", burn = 200)
```

Y el pronóstico:

```{r}
pron_bsts <- predict(modelo_bsts, horizon = H, burn = 200)

# ancho del intervalo al 95%
q_bsts <- t(apply(pron_bsts$distribution, 2, quantile,
  probs = c(0.025, 0.975)
))
ancho_bsts <- c(q_bsts[1, 2] - q_bsts[1, 1], q_bsts[H, 2] - q_bsts[H, 1])
round(ancho_bsts, 1)
```

::: callout-tip
## Dos caminos distintos, conclusión parecida

Su intervalo pasa de ~`r round(ancho_bsts[1])` casos a
~`r round(ancho_bsts[2])` en un año: prácticamente **lo mismo** que el `ARIMA`
(~`r round(ancho_arima[1])` y ~`r round(ancho_arima[2])`).

Eso es tranquilizador, no aburrido. Son dos modelos con filosofías muy distintas
—uno modela rezagos, el otro componentes que evolucionan— y llegan por separado a
la misma conclusión sobre **cuánta incertidumbre hay**. Cuando dos métodos
independientes coinciden, uno confía más en los dos.

Lo que sigue es ver si esa incertidumbre estaba bien calibrada.
:::

::: callout-warning
## Una advertencia sobre el `bsts` que te va a ahorrar horas

Aquí usamos `AddLocalLevel`, que supone que el nivel de la serie **se mueve sin
rumbo fijo**. Existe también `AddLocalLinearTrend`, que además le estima una
*pendiente* que también se mueve.

Suena mejor, pero para pronosticar a un año es una trampa: el modelo extrapola esa
pendiente 52 semanas hacia adelante y los intervalos **explotan**. Probándolo con
dos semillas distintas nos dio coberturas del 100% y del 81% para el mismo
intervalo al 95%: o sea, el resultado dependía del azar y no de los datos.

> Si tu modelo bayesiano cambia de conclusión al cambiar la semilla, el problema no
> es la semilla: es que el modelo no está bien identificado con los datos que
> tienes. Cámbialo por uno más simple.
:::

## ¿Cuál predice mejor? El `WIS`

Ya tenemos tres pronósticos del mismo año. Necesitamos una forma justa de
compararlos.

::: callout-warning
## Nota sobre el nombre

La medida se llama **WIS**, de *Weighted Interval Score* (puntaje de intervalo
ponderado). A veces se le dice "WIC" por confusión con los criterios de
información tipo `AIC`, pero **no tiene ninguna relación con ellos**: el `AIC`
compara qué tan bien un modelo *ajusta* los datos que ya vio, mientras que el
`WIS` evalúa qué tan buenos son los *pronósticos* sobre datos que no vio.
:::

### Qué es el `WIS`

Comparar pronósticos con el error promedio (por ejemplo, la diferencia entre lo
predicho y lo observado) tiene un problema grave: **ignora la incertidumbre**. Un
modelo que dice "van a ser 100 casos, seguro" y un modelo que dice "van a ser
entre 20 y 300" pueden tener el mismo error en el centro, pero **no son igual de
buenos**.

El `WIS` evalúa **el intervalo completo**. Para un intervalo dado, cobra tres
cosas:

1.  **Qué tan ancho es** el intervalo. Los intervalos anchos son poco útiles, así
    que pagan una multa por su ancho. Esto evita el truco de decir "entre 0 y un
    millón" para nunca fallar.

2.  **Qué tanto se quedó corto**: si lo observado cayó **arriba** del intervalo,
    se cobra la distancia.

3.  **Qué tanto se pasó**: si lo observado cayó **abajo** del intervalo, también
    se cobra la distancia.

Esto se calcula para varios intervalos a la vez (50%, 80%, 90%, 95%...) y se
promedia. **Entre más chico el `WIS`, mejor**, igual que un error.

::: callout-tip
## Lo bonito del `WIS`: se descompone

El `WIS` total se separa exactamente en esas tres partes, y esa descomposición te
dice **por qué** un modelo es malo:

-   Mucha **dispersión** (`dispersion`) → tus intervalos son demasiado anchos: el
    modelo no se compromete.
-   Mucha **subestimación** (`underprediction`) → los casos reales salieron por
    arriba de tus intervalos: te quedaste corto.
-   Mucha **sobreestimación** (`overprediction`) → predijiste más de lo que pasó.

Un modelo puede tener buen `WIS` por ser preciso, o mal `WIS` por dos razones
opuestas. La descomposición te dice cuál te tocó.
:::

### Preparar los pronósticos

`scoringutils` necesita los pronósticos en formato largo: un renglón por modelo,
por semana y por **cuantil**. Un cuantil de `0.025` es el piso del intervalo al
95%, `0.5` es la mediana, y así.

```{r}
niveles <- c(0.025, 0.05, 0.1, 0.25, 0.5, 0.75, 0.9, 0.95, 0.975)
```

De la **regresión lineal** los sacamos con la distribución `t`:

```{r}
q_lm <- sapply(niveles, function(q) {
  pred_lm$fit + qt(q, df = modelo_lm$df.residual) * sd_lm
})
```

Del **ARIMA**, los intervalos que ya calculamos:

```{r}
q_arima <- cbind(
  pron_arima$lower[, 4], pron_arima$lower[, 3],
  pron_arima$lower[, 2], pron_arima$lower[, 1],
  pron_arima$mean,
  pron_arima$upper[, 1], pron_arima$upper[, 2],
  pron_arima$upper[, 3], pron_arima$upper[, 4]
)
```

Y del **bsts**, directo de sus mil simulaciones:

```{r}
q_bsts_todos <- t(apply(pron_bsts$distribution, 2, quantile, probs = niveles))
```

Los juntamos:

```{r}
armar <- function(cuantiles, nombre) {
  tibble(
    modelo     = nombre,
    semana     = rep(prueba$semana, times = length(niveles)),
    observado  = rep(prueba$casos, times = length(niveles)),
    nivel      = rep(niveles, each = H),
    prediccion = as.vector(cuantiles)
  )
}

pronosticos <- bind_rows(
  armar(q_lm, "Regresion lineal"),
  armar(q_arima, "ARIMA"),
  armar(q_bsts_todos, "bsts")
)

head(pronosticos)
```

### Calcular el `WIS`

```{r}
#| message: false
#| warning: false
evaluacion <- pronosticos %>%
  as_forecast_quantile(
    forecast_unit  = c("modelo", "semana"),
    observed       = "observado",
    predicted      = "prediccion",
    quantile_level = "nivel"
  ) %>%
  score() %>%
  summarise_scores(by = "modelo")

evaluacion %>%
  select(modelo, wis, dispersion, underprediction, overprediction) %>%
  arrange(wis)
```

::: callout-important
## Cómo se lee esta tabla

El **`bsts` gana** (el `WIS` más chico), seguido de cerca por el `ARIMA`, y la
regresión lineal queda muy atrás. Fíjate en las distancias: entre `bsts` y `ARIMA`
hay unos pocos puntos, mientras que de ahí a la regresión lineal hay un abismo.

**La lección no es "usa `bsts`"**, es *"usa un modelo de series de tiempo"*. Los
dos que sí modelan la dependencia terminan parecidos; el que no la modela pierde
por mucho, sin importar cuál de los otros dos elijas.

Y la descomposición dice **por qué** pierde:

-   La regresión lineal tiene la **dispersión más baja** (los intervalos más
    angostos de los tres) y a la vez la **subestimación más alta**. Traducido:
    estuvo muy segura y muy equivocada. Es el peor escenario posible en salud
    pública, porque un pronóstico angosto se lee como confiable.

-   Los otros dos "pagan" un poco más de dispersión —sus intervalos son más
    anchos— y a cambio se quedan **mucho** menos cortos. Ése es el intercambio que
    el `WIS` mide: vale la pena admitir incertidumbre si eso te evita fallar feo.

Nota que la sobreestimación es casi cero en los tres: **ninguno se pasó**. Todos se
quedaron cortos, unos más que otros.
:::

### La prueba definitiva: la cobertura

Hay una forma todavía más directa de ver quién decía la verdad. Un intervalo al
50% debería contener el valor real **el 50% de las veces**. Uno al 90%, el 90%.
Veamos:

```{r}
evaluacion %>%
  select(modelo, interval_coverage_50, interval_coverage_90) %>%
  arrange(desc(interval_coverage_90))
```

::: callout-warning
## El orden se mantiene... pero los tres se quedan cortos

La regresión lineal es otra vez la peor: sus intervalos al 50% atinaron sólo el
**17%** de las veces y los del 90% atinaron el **58%**. Cuando decía "estoy 90%
seguro", se equivocaba **cuatro de cada diez veces**.

Pero mira los otros dos con cuidado, porque aquí viene lo incómodo: el `bsts`, que
es el mejor, apenas llega a **40%** y **71%**. También se queda corto de lo que
promete.

**Ninguno de los tres modelos está bien calibrado.** Y eso no es un error de
programación: es que el año que apartamos tuvo una epidemia más grande que casi
todo lo que había en los veinte años previos. Ningún modelo que sólo mire el
pasado de la serie podía anticiparla, porque **la información no estaba en la
serie**: estaba en el clima, en el serotipo circulante, en la inmunidad de la
población.
:::

::: callout-important
## La conclusión honesta de este capítulo

Es tentador terminar con "y entonces usa `bsts`". La conclusión de verdad es más
útil y menos cómoda:

1.  Modelar la dependencia **sí sirve**: bajó el `WIS` de 80 a ~52 y subió la
    cobertura del 58% al 71%.
2.  Aun así, **el mejor modelo sigue estando mal calibrado**. Si reportaras estos
    intervalos como si fueran del 90%, estarías prometiendo de más.
3.  La forma de saberlo **no fue mirar las gráficas**, que se ven bonitas en los
    tres casos. Fue medir la cobertura contra datos que los modelos no vieron.

> Un intervalo que no cubre lo que dice cubrir no es conservador ni cauteloso: es
> **incorrecto**. Y si alguien planea camas de hospital con él, el error se paga en
> la vida real.

Ése es el paso 10 del [flujo de trabajo](modelos.qmd): reportar el resultado
**junto con sus límites**. Aquí el límite es que estos modelos sirven para
semanas, no para anticipar una epidemia a un año.
:::

### Verlo todo junto

```{r}
#| fig-cap: "Los tres pronósticos contra lo que realmente pasó."
#| fig-height: 5
bandas <- pronosticos %>%
  filter(nivel %in% c(0.025, 0.5, 0.975)) %>%
  mutate(cual = case_when(
    nivel == 0.025 ~ "bajo",
    nivel == 0.5 ~ "medio",
    TRUE ~ "alto"
  )) %>%
  select(-nivel) %>%
  pivot_wider(names_from = cual, values_from = prediccion)

ggplot(bandas) +
  geom_ribbon(aes(x = semana, ymin = bajo, ymax = alto),
    fill = "#003f5c", alpha = 0.25
  ) +
  geom_line(aes(x = semana, y = medio), color = "#003f5c") +
  geom_line(aes(x = semana, y = observado), color = "#ff6361", linewidth = 0.8) +
  facet_wrap(~modelo, ncol = 1, scales = "free_y") +
  labs(
    x = "", y = "Casos",
    title = "Pronóstico a un año contra lo observado",
    subtitle = "En rojo lo que pasó; en azul el pronóstico con su intervalo al 95%"
  ) +
  theme_bw()
```

## Ejercicios

### A mano

1.  Antes de correr nada: si la autocorrelación de los residuales en el primer
    rezago es `0.95`, y esta semana el modelo se quedó corto por **200** casos,
    ¿por cuánto esperas que se quede corto la semana que entra? ¿Y dentro de dos
    semanas, si el efecto se multiplica?

2.  Dibuja en tu cuaderno cómo se vería el intervalo de pronóstico (el abanico) de
    los tres modelos, uno junto a otro, a 52 semanas. Después compáralo con la
    última gráfica del capítulo.

3.  Un modelo dice "entre 0 y 1,000,000 de casos" todas las semanas. Nunca falla:
    su cobertura al 95% sería del 100%. ¿Por qué el `WIS` **sí** lo castiga? ¿Cuál
    de los tres componentes se le dispararía?

### Encuentra el error

```{r}
#| eval: false
# a) Queremos el ACF de los residuales del modelo lineal
acf(modelo_lm)
```

```{r}
#| eval: false
# b) Queremos pronosticar 52 semanas con el ARIMA
forecast(modelo_arima, h = 52)
```

```{r}
#| eval: false
# c) Queremos evaluar qué tan bueno fue el ajuste del ARIMA
pron <- forecast(modelo_arima, xreg = fourier_fuera, h = 52)
mean(abs(pron$mean - entrena$casos))
```

::: {.callout-note collapse="true"}
### Respuestas

a.  `acf` necesita un **vector de números**, no el objeto del modelo. Correcto:
    `acf(residuals(modelo_lm))`.

b.  El modelo se ajustó **con** variables externas (`xreg`, los términos de
    Fourier), así que para pronosticar hay que darle los valores futuros de esas
    variables. Correcto: `forecast(modelo_arima, xreg = fourier_fuera)`. Nota que
    entonces ya no hace falta la `h`: el horizonte lo define cuántos renglones
    tenga el `xreg`.

c.  Dos errores. Uno técnico: compara el pronóstico contra `entrena`, que son los
    datos con los que se **construyó** el modelo, en vez de contra `prueba`. Y uno
    conceptual: evaluar un pronóstico contra los datos de entrenamiento **no es
    evaluarlo**. Correcto: `mean(abs(pron$mean - prueba$casos))`.
:::

### Con apoyo de una IA

1.  Pídele a una IA que te explique qué es un `ARIMA(0,1,1)` "como si nunca
    hubiera visto una serie de tiempo". Contrasta su explicación con las tres
    piezas (AR, I, MA) de este capítulo. ¿Explicó bien qué significa el `1` de en
    medio?

2.  Pásale la tabla de descomposición del `WIS` y pregúntale cuál modelo es mejor
    **y por qué**. Verifica si menciona la cobertura por su cuenta. Si no lo hace,
    es una omisión importante: pregúntale luego por qué la cobertura importa.

3.  Pídele que te proponga un cuarto modelo para esta serie. Antes de correr nada,
    revisa si su propuesta **puede producir casos negativos** (como nos pasó con el
    `ARIMA` en el [capítulo de regresiones](regresiones-1.qmd)). Ése es el paso 3
    del flujo de trabajo y casi ninguna IA lo hace sola.

### Para practicar

4.  Ajusta el `ARIMA` con `K = 1` y con `K = 6` términos de Fourier en lugar de
    `K = 3`. ¿Cambia el `WIS`? ¿Qué representa cada `K` en términos de la forma de
    la curva estacional?

5.  Agrega un cuarto modelo a la comparación: un `ARIMA` **sin** los términos de
    Fourier (es decir, sin estacionalidad). Calcula su `WIS` y su cobertura. ¿Cuánto
    aportaba la estacionalidad?

6.  Cambia el horizonte de `H = 52` a `H = 4` semanas y vuelve a evaluar los tres
    modelos. ¿Se mantiene el mismo orden? Piensa por qué la regresión lineal es
    *menos* mala en horizontes cortos.

## Sistema

```{r}
sessioninfo::session_info()
```
