---
title: "Verificación de modelos"
subtitle: "¿Ajustó bien? ¿Predice bien? ¿Sobran variables?"
---

::: {.callout-note appearance="simple"}
## Resumen

Ajustamos un modelo lineal, uno de Poisson y uno logístico y les aplicamos **todas** las pruebas de bondad de ajuste y de capacidad predictiva que se usan en epidemiología: `R²`, `AIC`, ji cuadrada, sobredispersión, Hosmer-Lemeshow, curva ROC, sensibilidad, especificidad, `MAE`, `RMSE` y `WIS`. Usamos un *spline* para descubrir un efecto no lineal y efectos marginales para interpretar. Cada número viene con su lectura, redactada como se redactaría en un artículo.
:::

```{r}
#| message: false
#| warning: false
library(tidyverse)
library(haven)
library(broom)
library(splines) # para los splines naturales
library(car) # VIF y pruebas de supuestos
library(AER) # prueba de sobredispersión
library(MASS) # binomial negativa
library(pROC) # curva ROC
library(ResourceSelection) # Hosmer-Lemeshow
library(marginaleffects) # efectos marginales
library(scoringutils) # WIS
library(forecast) # ARIMA

# Evita que dplyr::select choque con MASS::select
select <- dplyr::select
```

::: callout-important
## Las dos preguntas que nunca hay que confundir

Verificar un modelo es en realidad **dos** trabajos distintos:

1.  **¿Ajusta bien?** (*bondad de ajuste*). ¿El modelo es compatible con los datos
    que ya vio? ¿Se cumplen sus supuestos? Aquí viven la `R²`, la ji cuadrada, la
    prueba de Hosmer-Lemeshow y los residuales.

2.  **¿Predice bien?** (*capacidad predictiva*). ¿Le atina a datos que **no**
    vio? Aquí viven el `MAE`, el `RMSE`, el área bajo la curva ROC y el `WIS`.

Un modelo puede ajustar perfecto y predecir pésimo (le pasa a cualquier modelo con
demasiadas variables), y puede predecir bien con supuestos violados. **Son
preguntas distintas y se contestan con herramientas distintas.**
:::

## Los datos

Tres bases, cada una para un tipo de modelo:

```{r}
#| message: false
# Ataques de asma: 120 pacientes (conteo -> Poisson)
asma <- read_csv("datasets/asthma.csv", show_col_types = FALSE) |>
  mutate(
    gender = factor(gender),
    res_inf = factor(res_inf, levels = c("no", "yes"))
  )

# Evento vascular cerebral: 226 pacientes (sí/no -> logística)
acv <- read_dta("datasets/stroke.dta") |>
  mutate(across(where(is.labelled), as_factor)) |>
  mutate(muerte = as.integer(status == "dead"))

# Dengue semanal en Puerto Rico (serie de tiempo)
dengue <- read_csv("datasets/dengue_puerto_rico_semanal.csv", show_col_types = FALSE)
```

```{r}
#| echo: false
tibble(
  Base = c("`asma`", "`acv`", "`dengue`"),
  n = c(nrow(asma), nrow(acv), nrow(dengue)),
  Desenlace = c(
    "`attack`: ataques de asma al año (0 a 9)",
    "`status`: vivo o muerto al egreso",
    "`casos`: casos semanales"
  ),
  Modelo = c("Poisson", "Logística", "ARIMA")
) |> knitr::kable()
```

Las dos primeras vienen de *Data Analysis in Medicine and Health using R*.

## Modelo lineal: presión sistólica al ingreso

Empecemos con el más sencillo. ¿La presión sistólica al ingreso (`sbp`) depende de
la edad, el sexo, la diabetes y el tipo de evento?

```{r}
modelo_lineal <- lm(sbp ~ age + sex + dm + stroke_type, data = acv)

tidy(modelo_lineal, conf.int = TRUE) |>
  mutate(across(where(is.numeric), ~ round(.x, 3)))
```

### `R²` y `R²` ajustada

```{r}
glance(modelo_lineal) |>
  select(r.squared, adj.r.squared, statistic, p.value, AIC, BIC) |>
  mutate(across(everything(), ~ round(.x, 4)))
```

::: callout-important
## Cómo se lee cada número

-   **`r.squared` = 0.025.** El modelo explica el **2.5%** de la variabilidad de la
    presión sistólica. El otro 97.5% se debe a cosas que no medimos. Se lee así:
    *"si te digo la edad, el sexo, la diabetes y el tipo de evento de un paciente,
    apenas mejoro un 2.5% mi capacidad de adivinar su presión respecto a decir
    siempre el promedio"*.

-   **`adj.r.squared` = 0.007.** La `R²` ajustada **castiga por cada variable que
    metes**. Si al agregar una variable la `R²` sube pero la ajustada baja, esa
    variable **no está aportando**: sólo está usando grados de libertad. Aquí la
    caída de 0.025 a 0.007 es una señal de alarma.

-   **`statistic` = 1.42 con `p.value` = 0.23.** Es la prueba `F` **global**:
    *"¿este modelo, en conjunto, sirve de algo comparado con no tener modelo?"*.
    Con `p = 0.23` la respuesta es **no**. Es la prueba más importante de la tabla
    y la que más se ignora.
:::

### Error de predicción: `MAE`, `MSE` y `RMSE`

```{r}
res <- residuals(modelo_lineal)

c(
  MAE = mean(abs(res)),
  MSE = mean(res^2),
  RMSE = sqrt(mean(res^2))
) |> round(2)
```

::: callout-tip
## Los tres errores, en español

Los tres miden lo mismo (qué tan lejos quedó el modelo) pero castigan distinto:

-   **`MAE`** (*error absoluto medio*) = 26.8 mmHg. **El más fácil de explicar**:
    en promedio, el modelo se equivoca por 26.8 mmHg. Está en las mismas unidades
    del desenlace, así que se puede poner tal cual en un resultado.

-   **`MSE`** (*error cuadrático medio*) = 1150. Eleva los errores al cuadrado, así
    que **castiga mucho más los errores grandes**. Su problema: está en mmHg², que
    no significa nada para nadie.

-   **`RMSE`** = 33.9 mmHg. Es la raíz del `MSE`, así que **regresa a las unidades
    originales** y sigue castigando los errores grandes.

**La comparación entre `MAE` y `RMSE` te dice algo.** Si `RMSE` es mucho mayor que
`MAE` (aquí 33.9 contra 26.8), es porque hay **unos pocos errores muy grandes**
jalando el promedio. Si fueran parecidos, los errores estarían repartidos parejo.
:::

### Supuestos: normalidad, homocedasticidad y colinealidad

```{r}
# ¿Los residuales son normales?
shapiro.test(res)
```

```{r}
# ¿La varianza es constante? (Breusch-Pagan)
ncvTest(modelo_lineal)
```

```{r}
# ¿Hay variables que se explican entre sí?
vif(modelo_lineal) |> round(3)
```

::: callout-important
## La lección más importante de este capítulo

Mira lo que acaba de pasar. **Todos los supuestos se cumplen**:

| Prueba | Resultado | Lectura |
|:-------|:----------|:--------|
| Shapiro-Wilk | `p` = 0.14 | No se rechaza la normalidad de los residuales |
| Breusch-Pagan | `p` = 0.89 | La varianza es constante |
| `VIF` | todos ≈ 1 | Sin colinealidad |

Y sin embargo el modelo **no sirve**: `R²` de 0.025 y prueba `F` global con
`p` = 0.23.

> **Que un modelo cumpla sus supuestos no quiere decir que sea útil.** Los
> supuestos dicen si el modelo está *bien construido*; la `R²` y la `F` dicen si
> *tiene algo que decir*. Un modelo puede estar impecablemente construido sobre
> variables que no explican nada.

Cómo se reportaría esto en un artículo:

> *La presión sistólica al ingreso no se asoció de manera significativa con la
> edad, el sexo, el antecedente de diabetes ni el tipo de evento vascular
> (F(4,221) = 1.42; p = 0.23; R² ajustada = 0.007). Los supuestos de normalidad
> de residuales (Shapiro-Wilk p = 0.14) y homocedasticidad (Breusch-Pagan
> p = 0.89) se cumplieron.*

Fíjate que **se reporta el resultado nulo con todo y sus pruebas de supuestos**.
Un resultado nulo bien hecho es un resultado.
:::

## Modelo de Poisson: ataques de asma

Ahora un conteo: número de ataques de asma al año, según el puntaje de malestar
psicológico `GHQ-12`, si hay infección respiratoria recurrente y el sexo.

```{r}
modelo_poisson <- glm(attack ~ ghq12 + res_inf + gender,
  data = asma, family = poisson()
)

exp(cbind(IRR = coef(modelo_poisson), confint.default(modelo_poisson))) |>
  round(3)
```

::: callout-tip
## Cómo se lee una razón de tasas de incidencia (`IRR`)

-   **`ghq12` = 1.051.** Por cada punto más en la escala GHQ-12, el número esperado
    de ataques se multiplica por 1.051, es decir **aumenta 5.1%**. Como el
    intervalo (1.035–1.067) **no incluye al 1**, es estadísticamente significativo.

-   **`res_infyes` = 1.532.** Quienes tienen infección respiratoria recurrente
    tienen **53% más ataques** que quienes no, ajustando por GHQ-12 y sexo.

-   **`gendermale` = 0.959**, intervalo 0.754–1.219: **incluye al 1**, así que no
    hay evidencia de diferencia por sexo.

En Poisson **siempre** se exponencia. Los coeficientes crudos están en escala
logarítmica y no se interpretan directamente.
:::

### Bondad de ajuste: ¿se cumple el supuesto de Poisson?

La Poisson supone que **la varianza es igual a la media**. Hay que revisarlo
siempre.

```{r}
# Los datos crudos: ¿varianza = media?
c(media = mean(asma$attack), varianza = var(asma$attack)) |> round(3)
```

A primera vista hay problema: la varianza (4.05) es **1.65 veces** la media (2.46).
Pero eso es la dispersión **cruda**. Lo que le importa al modelo es la dispersión
**después de ajustar por las covariables**:

```{r}
# Tres formas de medir lo mismo
c(
  deviance_gl = modelo_poisson$deviance / modelo_poisson$df.residual,
  pearson_gl = sum(residuals(modelo_poisson, "pearson")^2) /
    modelo_poisson$df.residual
) |> round(3)
```

```{r}
# Prueba formal de sobredispersión
dispersiontest(modelo_poisson)
```

::: callout-important
## Sobredispersión cruda ≠ sobredispersión condicional

Los datos crudos parecían sobredispersos (1.65) y el modelo **no lo está** (1.05,
`p` = 0.33).

¿Por qué? Porque **las covariables explicaron ese exceso de varianza**. La gente
con GHQ-12 alto tiene muchos ataques y la de GHQ-12 bajo tiene pocos; visto todo
junto eso se ve como "mucha variabilidad", pero una vez que el modelo sabe el
GHQ-12 de cada quien, lo que sobra es justo lo que la Poisson espera.

> Nunca decidas usar binomial negativa mirando la media y la varianza crudas.
> **Se decide con los residuales del modelo ajustado.**
:::

### La prueba ji cuadrada de bondad de ajuste

```{r}
# ¿La devianza residual es compatible con una ji cuadrada?
pchisq(modelo_poisson$deviance, modelo_poisson$df.residual,
  lower.tail = FALSE
) |> round(4)
```

::: callout-tip
Ésta es la **prueba de bondad de ajuste por devianza**. La hipótesis nula es que
*el modelo ajusta bien*, así que aquí un `p` **grande** es buena noticia (al revés
de lo acostumbrado).

Con `p` = 0.09 no se rechaza el ajuste, aunque está en la frontera. Se reporta así:
*"no se encontró evidencia de falta de ajuste (prueba de devianza, p = 0.09)"*.
:::

### ¿Y si usáramos binomial negativa?

```{r}
#| warning: false
modelo_nb <- glm.nb(attack ~ ghq12 + res_inf + gender, data = asma)

c(
  AIC_Poisson = AIC(modelo_poisson),
  AIC_BinomialNegativa = AIC(modelo_nb)
) |> round(1)
```

::: callout-note
El `AIC` de la Poisson (417.7) es **menor** que el de la binomial negativa (419.7),
así que la Poisson gana. Tiene sentido: la binomial negativa agrega un parámetro
extra para la sobredispersión, y aquí no hay sobredispersión que modelar, así que
sólo paga el costo del parámetro sin ganancia.

**Regla del `AIC`: entre más chico, mejor**, y una diferencia menor a 2 se
considera empate. Aquí la diferencia es exactamente 2, lo que refuerza quedarse
con el modelo **más simple**.
:::

### Un *spline*: ¿el efecto del GHQ-12 es realmente lineal?

El modelo supone que cada punto de GHQ-12 pesa igual, tanto del 2 al 3 como del 30
al 31. **Eso es una suposición fuerte** y se puede probar. Un *spline natural*
permite que la curva tome la forma que quiera:

```{r}
modelo_spline <- glm(attack ~ ns(ghq12, df = 4) + res_inf + gender,
  data = asma, family = poisson()
)

anova(modelo_poisson, modelo_spline, test = "LRT")
```

```{r}
c(
  AIC_lineal = AIC(modelo_poisson),
  AIC_spline = AIC(modelo_spline)
) |> round(1)
```

::: callout-important
## Sí hay no linealidad, y es fuerte

La prueba de razón de verosimilitudes da `p` = 0.0001 y el `AIC` baja de **417.7 a
402.9** (casi 15 puntos: una diferencia enorme).

Conclusión: **el efecto del GHQ-12 no es una línea recta**. El modelo lineal estaba
promediando formas distintas en un solo número.
:::

Veamos la forma que tiene:

```{r}
#| fig-cap: "Efecto del GHQ-12 sobre el número esperado de ataques, con spline natural."
malla <- expand_grid(
  ghq12 = seq(0, 33, by = 0.5),
  res_inf = factor("no", levels = c("no", "yes")),
  gender = factor("female", levels = c("female", "male"))
)

pred_spl <- predictions(modelo_spline, newdata = malla)

ggplot(pred_spl, aes(x = ghq12, y = estimate)) +
  geom_ribbon(aes(ymin = conf.low, ymax = conf.high),
    fill = "#003f5c", alpha = 0.2
  ) +
  geom_line(color = "#003f5c", linewidth = 1) +
  geom_rug(data = asma, aes(x = ghq12, y = NULL), alpha = 0.3) +
  labs(
    x = "Puntaje GHQ-12 (malestar psicológico)",
    y = "Ataques de asma esperados al año",
    title = "El efecto del malestar psicológico no es lineal",
    caption = "Mujeres sin infección respiratoria recurrente. Las marcas de abajo son los datos observados."
  ) +
  theme_bw()
```

Y la **pendiente local** en distintos puntos de la escala:

```{r}
puntos <- data.frame(
  ghq12 = c(3, 9, 15, 21, 27),
  res_inf = factor("no", levels = c("no", "yes")),
  gender = factor("female", levels = c("female", "male"))
)

slopes(modelo_spline, newdata = puntos, variables = "ghq12") |>
  as.data.frame() |>
  select(ghq12, estimate, conf.low, conf.high, p.value) |>
  mutate(across(-1, ~ round(.x, 4)))
```

::: callout-important
## Cómo se interpreta esto en un artículo

La curva y las pendientes locales cuentan una historia **de umbral**:

-   **Por debajo de GHQ-12 ≈ 6** la curva es plana: el malestar psicológico bajo no
    se asocia a más ataques.
-   **Entre 6 y 18** la curva sube con fuerza y las pendientes son significativas:
    ahí es donde el malestar sí importa.
-   **Arriba de 18** vuelve a aplanarse: ya no empeora más.

Redactado como en un artículo:

> *Se modeló el puntaje GHQ-12 mediante un spline natural con 4 grados de libertad.
> El término no lineal resultó significativo frente al modelo lineal (prueba de
> razón de verosimilitudes, p = 0.0001; ΔAIC = 14.8), lo que indica una relación
> no lineal. La tasa de ataques permaneció estable en puntajes bajos, aumentó de
> forma marcada entre 6 y 18 puntos y se estabilizó posteriormente, lo que sugiere
> un efecto de umbral.*

**El modelo lineal habría reportado "5.1% más ataques por punto" y eso es
engañoso**: no aplica ni abajo ni arriba de la escala, sólo en medio.
:::

::: callout-warning
## El spline también cambió otra conclusión

Compara la `IRR` de infección recurrente en los dos modelos:

```{r}
#| echo: false
rbind(
  `Modelo lineal` = exp(c(
    coef(modelo_poisson)["res_infyes"],
    confint.default(modelo_poisson)["res_infyes", ]
  )),
  `Modelo con spline` = exp(c(
    coef(modelo_spline)["res_infyes"],
    confint.default(modelo_spline)["res_infyes", ]
  ))
) |> round(3)
```

Pasó de 1.53 (significativa) a 1.26 (**no** significativa). Lo que ocurría es que
el modelo lineal, al no capturar bien el efecto del GHQ-12, **le estaba
atribuyendo parte de ese efecto a la infección recurrente**.

> Especificar mal una variable de ajuste **sesga los coeficientes de las demás**.
> Es una forma de confusión residual, y es de las más comunes y menos revisadas.
:::

### Efectos marginales

Los coeficientes de un modelo de Poisson están en escala multiplicativa. Los
**efectos marginales** los traducen a la escala del desenlace: *"¿cuántos ataques
más, en números?"*.

```{r}
avg_slopes(modelo_spline)
```

::: callout-important
## Ojo con el efecto marginal promedio en modelos no lineales

El efecto marginal promedio del GHQ-12 sale **no significativo** (`p` ≈ 0.37)
aunque el spline **sí** lo es (`p` = 0.0001). No es contradicción:

El efecto marginal *promedio* saca un promedio de la pendiente **a lo largo de toda
la curva**. Como la curva sube fuerte en medio y es plana en los extremos, al
promediarla los efectos **se cancelan** y queda un número chico y con mucha
incertidumbre.

> Cuando el efecto no es lineal, **el efecto marginal promedio esconde justo lo
> interesante**. Reporta la curva y las pendientes locales, no un solo número.
:::

## Modelo logístico: mortalidad hospitalaria

Ahora un desenlace binario: si el paciente falleció durante la hospitalización.

```{r}
modelo_logistico <- glm(muerte ~ gcs + age + sex + dm + stroke_type,
  data = acv, family = binomial()
)

exp(cbind(OR = coef(modelo_logistico), confint.default(modelo_logistico))) |>
  round(3)
```

::: callout-tip
## Interpretación

-   **`gcs` = 0.720.** Por cada punto más en la escala de coma de Glasgow, los
    momios de morir se multiplican por 0.72, o sea **bajan 28%**. Es protector y su
    intervalo (0.645–0.803) no toca el 1.

-   **`stroke_typeHaemorrhagic` = 3.522.** Los eventos hemorrágicos tienen **3.5
    veces los momios** de muerte que los isquémicos, ajustando por lo demás.
    Intervalo 1.51–8.24: significativo pero **muy ancho**, porque son sólo 226
    pacientes.

-   **`age`, `sex`, `dm`**: todos con intervalos que incluyen el 1. Sin evidencia
    de asociación.
:::

### Bondad de ajuste global

```{r}
# Pseudo R2 de McFadden y prueba de razón de verosimilitudes global
c(
  pseudo_R2_McFadden = 1 - modelo_logistico$deviance / modelo_logistico$null.deviance,
  AIC = AIC(modelo_logistico)
) |> round(4)

anova(modelo_logistico, test = "LRT")
```

::: callout-note
La **pseudo `R²` de McFadden** (0.365) **no se lee como la `R²` de siempre**. En
regresión logística no existe una "proporción de varianza explicada". Valores de
**0.2 a 0.4 ya se consideran un ajuste excelente**. Un 0.365 aquí es muy bueno.

La tabla de `anova` con `test = "LRT"` agrega las variables una por una y prueba si
cada una aporta. Es la forma correcta de evaluar **variables categóricas con varios
niveles**, donde mirar los `p` uno por uno no sirve.
:::

### Calibración: la prueba de Hosmer-Lemeshow

```{r}
hoslem.test(modelo_logistico$y, fitted(modelo_logistico), g = 10)
```

::: callout-important
## Qué mide y cómo se lee

Hosmer-Lemeshow parte a los pacientes en 10 grupos según su riesgo predicho y
compara, en cada grupo, **cuántas muertes predijo el modelo contra cuántas hubo**.

La hipótesis nula es que **el modelo está bien calibrado**, así que —igual que con
la devianza— **un `p` grande es buena noticia**.

Aquí `χ²` = 5.55 con 8 grados de libertad y `p` = 0.70: **no hay evidencia de mala
calibración**. Cuando el modelo dice "30% de riesgo", muere alrededor del 30%.

> Calibración y discriminación son **cosas distintas**. Un modelo puede ordenar
> perfectamente a los pacientes (buena discriminación) y aun así equivocarse en la
> magnitud del riesgo (mala calibración). Hay que reportar las dos.
:::

### Discriminación: la curva ROC

```{r}
#| fig-cap: "Curva ROC del modelo de mortalidad."
roc_obj <- roc(modelo_logistico$y, fitted(modelo_logistico), quiet = TRUE)

ggroc(roc_obj, color = "#003f5c", linewidth = 1) +
  geom_abline(intercept = 1, slope = 1, linetype = "dashed", color = "gray50") +
  annotate("text",
    x = 0.3, y = 0.2,
    label = paste0("AUC = ", round(auc(roc_obj), 3)), size = 5
  ) +
  labs(
    x = "Especificidad", y = "Sensibilidad",
    title = "¿Qué tan bien distingue el modelo quién muere?"
  ) +
  theme_bw()
```

```{r}
ci.auc(roc_obj) |> round(4)
```

::: callout-tip
## El `AUC` y su intervalo

`AUC` = 0.892 (IC 95%: 0.844–0.940). Se interpreta así: **si tomas al azar un
paciente que murió y uno que sobrevivió, el modelo le asigna mayor riesgo al que
murió el 89% de las veces**.

| `AUC` | Lectura |
|:------|:--------|
| 0.5 | El modelo no discrimina (equivale a una moneda) |
| 0.7–0.8 | Aceptable |
| 0.8–0.9 | Bueno |
| \> 0.9 | Excelente |

**Siempre reporta el intervalo de confianza.** Un `AUC` de 0.89 con IC de
0.84–0.94 es sólido; el mismo 0.89 con IC de 0.60–0.98 no dice nada.
:::

### Sensibilidad, especificidad y compañía

```{r}
prob <- fitted(modelo_logistico)
pred_05 <- as.integer(prob >= 0.5)

tabla <- table(Predicho = factor(pred_05, 0:1), Real = factor(modelo_logistico$y, 0:1))
tabla
```

```{r}
metricas <- function(tab) {
  VP <- tab["1", "1"]
  VN <- tab["0", "0"]
  FP <- tab["1", "0"]
  FN <- tab["0", "1"]
  c(
    Sensibilidad = VP / (VP + FN), # recall
    Especificidad = VN / (VN + FP),
    Precision_VPP = VP / (VP + FP),
    VPN = VN / (VN + FN),
    Exactitud = (VP + VN) / sum(tab),
    F1 = 2 * VP / (2 * VP + FP + FN)
  )
}

metricas(tabla) |> round(3)
```

::: callout-important
## Aquí está la trampa más común en modelos de predicción clínica

La **exactitud es 0.836**: el modelo acierta en el 84% de los pacientes. Suena
excelente.

Pero mira la **sensibilidad: 0.527**. De los 55 pacientes que murieron, el modelo
sólo identificó a 29. **Se le escapó casi la mitad de las muertes.**

¿Cómo puede tener 84% de exactitud entonces? Porque el **76% de los pacientes
sobrevivió**, y el modelo es buenísimo detectando a los que sobreviven
(especificidad 0.936). La exactitud está inflada por la clase mayoritaria.

> **En desenlaces poco frecuentes, la exactitud es una métrica engañosa.** Si el
> 95% de tus pacientes sobrevive, un modelo que diga "todos viven" tiene 95% de
> exactitud y es completamente inútil. Reporta siempre sensibilidad y
> especificidad por separado.

Los nombres que vas a encontrar en la literatura:

| En epidemiología | En ciencia de datos | Qué contesta |
|:-----------------|:--------------------|:-------------|
| Sensibilidad | *Recall* | De los que murieron, ¿a cuántos detecté? |
| Especificidad | — | De los que vivieron, ¿a cuántos descarté bien? |
| Valor predictivo positivo | *Precision* | De los que marqué, ¿cuántos sí murieron? |
| Valor predictivo negativo | — | De los que descarté, ¿cuántos sí vivieron? |
:::

### El punto de corte no es 0.5

El `0.5` que usamos es una convención, **no un resultado estadístico**. El índice
de Youden busca el corte que maximiza sensibilidad + especificidad:

```{r}
corte <- coords(roc_obj, "best", ret = c("threshold", "sensitivity", "specificity"))
corte |> mutate(across(everything(), ~ round(.x, 3)))
```

```{r}
tabla_youden <- table(
  Predicho = factor(as.integer(prob >= corte$threshold), 0:1),
  Real = factor(modelo_logistico$y, 0:1)
)
metricas(tabla_youden) |> round(3)
```

::: callout-important
## Compara las dos tablas

| Corte | Sensibilidad | Especificidad | Exactitud |
|:------|:-------------|:--------------|:----------|
| 0.50 | 0.527 | 0.936 | 0.836 |
| 0.195 (Youden) | 0.855 | 0.766 | 0.788 |

Bajando el corte, la sensibilidad **sube de 53% a 86%** a costa de bajar la
especificidad y la exactitud global.

**¿Cuál está bien? Depende de qué cuesta cada error**, y ésa es una decisión
clínica y de política, no estadística:

-   Si el modelo sirve para **decidir a quién vigilar más de cerca**, no detectar
    una muerte es gravísimo y una falsa alarma es barata → corte bajo.
-   Si sirviera para **decidir a quién NO tratar**, sería al revés.

> Es la misma idea del [capítulo de modelos](modelos.qmd): el punto de corte lo
> pones tú, y hay que justificarlo en la sección de métodos.
:::

### El puntaje de Brier

```{r}
c(Brier = mean((prob - modelo_logistico$y)^2)) |> round(4)
```

::: callout-note
El **puntaje de Brier** (0.110) es el error cuadrático medio de las probabilidades
predichas. Va de 0 (perfecto) a 0.25 (inútil, cuando predices 0.5 siempre).

Su virtud es que **combina calibración y discriminación en un solo número**. Su
defecto es que, justo por eso, no te dice cuál de las dos falló.
:::

### Efectos marginales del modelo logístico

```{r}
avg_slopes(modelo_logistico)
```

::: callout-tip
## De momios a puntos porcentuales

Aquí está la razón por la que valen tanto la pena los efectos marginales. El `OR`
del Glasgow era 0.72, que no le dice nada útil a un clínico. El efecto marginal
promedio dice:

> *Cada punto adicional en la escala de Glasgow se asocia con una reducción
> absoluta de 3.5 puntos porcentuales en la probabilidad de morir
> (IC 95%: 2.7 a 4.3).*

Eso **sí** se entiende y **sí** se puede usar para decidir. Es la traducción de la
escala del modelo a la escala del mundo.
:::

## Series de tiempo: dengue

Para pronósticos las métricas son otras, porque hay que evaluar contra datos
futuros que el modelo no vio.

```{r}
#| message: false
H <- 52
entrena <- head(dengue, nrow(dengue) - H)
prueba <- tail(dengue, H)

serie <- ts(entrena$casos, frequency = 52)
fourier_dentro <- fourier(serie, K = 3)
fourier_fuera <- fourier(serie, K = 3, h = H)

modelo_arima <- auto.arima(serie, seasonal = FALSE, xreg = fourier_dentro)
pron_arima <- forecast(modelo_arima, xreg = fourier_fuera, level = c(50, 80, 90, 95))

# Modelo ingenuo: "va a pasar lo mismo que hace un año"
ingenuo <- tail(entrena$casos, H)
```

### `MAE`, `MSE`, `RMSE` y `MAPE`

```{r}
metricas_punto <- function(pred, obs) {
  c(
    MAE = mean(abs(pred - obs)),
    MSE = mean((pred - obs)^2),
    RMSE = sqrt(mean((pred - obs)^2)),
    MAPE = mean(abs((pred - obs) / obs)) * 100
  )
}

rbind(
  ARIMA = metricas_punto(as.numeric(pron_arima$mean), prueba$casos),
  Ingenuo = metricas_punto(ingenuo, prueba$casos)
) |> round(2)
```

::: callout-important
## Las métricas pueden contradecirse, y hay que saber cuál creer

Fíjate bien:

-   Por `MAE` (98.5 contra 101.3), `MSE` y `RMSE`, **gana el ARIMA**.
-   Por `MAPE` (64.0 contra 63.0), **gana el modelo ingenuo**.

¿Quién tiene razón? El problema es del `MAPE`: divide el error entre el valor
observado, así que **las semanas con pocos casos dominan el promedio**. Errarle por
5 casos cuando hubo 10 cuenta como 50% de error; errarle por 50 cuando hubo 500
cuenta como 10%. En vigilancia epidemiológica, donde hay semanas con muy pocos
casos, el `MAPE` es casi siempre mala idea.

> Escoge la métrica **antes** de ver los resultados y justifícala. Si eliges la
> métrica después, siempre vas a encontrar una que favorezca a tu modelo.
:::

### El `WIS`: la métrica que sí toma en cuenta la incertidumbre

Todas las anteriores comparan **un solo número** predicho contra el observado, e
ignoran por completo si el modelo dijo estar seguro o no. El `WIS` (*Weighted
Interval Score*) evalúa **el intervalo completo**.

```{r}
#| message: false
#| warning: false
data.table::setDTthreads(1)

niveles <- c(0.025, 0.05, 0.1, 0.25, 0.5, 0.75, 0.9, 0.95, 0.975)

q_arima <- cbind(
  pron_arima$lower[, 4], pron_arima$lower[, 3],
  pron_arima$lower[, 2], pron_arima$lower[, 1],
  pron_arima$mean,
  pron_arima$upper[, 1], pron_arima$upper[, 2],
  pron_arima$upper[, 3], pron_arima$upper[, 4]
)
sd_ingenuo <- sd(diff(entrena$casos, lag = 52), na.rm = TRUE)
q_ingenuo <- sapply(niveles, function(q) ingenuo + qnorm(q) * sd_ingenuo)

armar <- function(q, nombre) {
  tibble(
    modelo = nombre,
    semana = rep(prueba$semana, times = length(niveles)),
    observado = rep(prueba$casos, times = length(niveles)),
    nivel = rep(niveles, each = H),
    prediccion = as.vector(q)
  )
}

evaluacion <- bind_rows(armar(q_arima, "ARIMA"), armar(q_ingenuo, "Ingenuo")) |>
  as_forecast_quantile(
    forecast_unit = c("modelo", "semana"),
    observed = "observado", predicted = "prediccion",
    quantile_level = "nivel"
  ) |>
  score() |>
  summarise_scores(by = "modelo")

evaluacion |>
  select(
    modelo, wis, dispersion, underprediction, overprediction,
    interval_coverage_50, interval_coverage_90
  ) |>
  mutate(across(-1, ~ round(.x, 3)))
```

::: callout-important
## Cómo se lee el `WIS` y por qué es la mejor métrica para vigilancia

El `WIS` cobra tres cosas a la vez: **qué tan ancho** es el intervalo (para que no
hagas trampa diciendo "entre 0 y un millón"), **qué tanto se quedó corto** y **qué
tanto se pasó**. Entre más chico, mejor.

-   `ARIMA` = 54.1 contra `Ingenuo` = 64.8: el ARIMA gana, y aquí **sin ambigüedad**
    (a diferencia del `MAPE`).
-   La descomposición dice **por qué**: casi todo el puntaje de ambos es
    **subestimación** (42.2 y 53.4), y casi nada es sobreestimación. Los dos se
    quedaron cortos, el ingenuo más.
-   **La cobertura es lo más revelador**: los intervalos al 90% sólo contuvieron el
    valor real el **67%** de las veces. Deberían ser 90%.

Redactado como en un artículo:

> *El modelo ARIMA con términos de Fourier superó al modelo estacional ingenuo
> (WIS 54.1 frente a 64.8). La descomposición del WIS indicó que el error se debió
> predominantemente a subestimación. La cobertura empírica de los intervalos de
> predicción al 90% fue de 67%, por debajo del nivel nominal, lo que sugiere que
> los intervalos son demasiado estrechos y que la incertidumbre está subestimada.*
:::

## Resumen: qué métrica para qué

```{r}
#| echo: false
tibble(
  `Qué quiero saber` = c(
    "¿El modelo explica algo?", "¿Sobran variables?",
    "¿Se cumplen los supuestos?", "¿Hay variables redundantes?",
    "¿Qué tan lejos quedé?", "¿El conteo está sobredisperso?",
    "¿El riesgo predicho es correcto?", "¿Ordena bien a los pacientes?",
    "¿A cuántos enfermos detecto?", "¿Mi pronóstico es honesto?"
  ),
  `Herramienta` = c(
    "R², prueba F global", "R² ajustada, AIC, BIC",
    "Shapiro-Wilk, Breusch-Pagan, residuales", "VIF",
    "MAE, RMSE (MSE si comparas)", "Devianza/gl, dispersiontest",
    "Hosmer-Lemeshow, Brier", "AUC (curva ROC)",
    "Sensibilidad (no exactitud)", "WIS y cobertura"
  ),
  `Modelo` = c(
    "Lineal", "Todos", "Lineal", "Todos", "Lineal / series",
    "Poisson", "Logística", "Logística", "Logística", "Series de tiempo"
  )
) |> knitr::kable()
```

::: callout-warning
## Los cinco errores más comunes al reportar modelos

1.  **Reportar `R²` sin la prueba `F`.** Una `R²` de 0.30 con `p` = 0.4 no es nada.
2.  **Reportar exactitud en desenlaces poco frecuentes.** Siempre da bien y siempre
    engaña. Usa sensibilidad y especificidad.
3.  **Decidir binomial negativa por la varianza cruda.** Se decide con los
    residuales del modelo.
4.  **Interpretar el `OR` como riesgo.** Si el desenlace es común, exagera (ver el
    [capítulo de encuestas](analisis-encuestas.qmd)).
5.  **Suponer linealidad sin probarla.** Un spline cuesta dos líneas de código y
    aquí cambió las conclusiones.
:::

## Ejercicios

### Interpretación

1.  El modelo lineal tuvo `R²` = 0.025 y todos sus supuestos se cumplieron. Escribe
    dos o tres renglones explicándole a alguien que no sabe estadística por qué
    "cumplir los supuestos" y "servir" no son lo mismo.

2.  Un colega te dice: *"mi modelo tiene 92% de exactitud para predecir muerte
    materna"*. La mortalidad materna ocurre en menos del 0.1% de los embarazos.
    ¿Qué le preguntas antes de creerle?

3.  Con la tabla de cortes (0.5 contra 0.195), ¿cuál usarías si el modelo fuera a
    servir para decidir a qué pacientes se les asigna cama de terapia intensiva?
    Justifica en términos de qué cuesta cada tipo de error.

### Cálculo

4.  Ajusta el modelo logístico **sin** `gcs` y compara el `AUC` con el que tiene.
    ¿Cuánto de la capacidad predictiva venía de esa sola variable?

5.  Corre `anova(modelo_logistico, test = "LRT")` y decide, con ese criterio, qué
    variables quitarías. Ajusta el modelo reducido y compara los `AIC`.

6.  Prueba splines con 3, 4 y 5 grados de libertad para el `ghq12`. ¿Cuál elige el
    `AIC`? ¿Cambia la forma de la curva?

7.  Calcula el `MAE` y el `RMSE` del modelo de Poisson (compara `attack` observado
    contra `fitted(modelo_poisson)`). ¿Por qué el `RMSE` es mayor?

### A mano

8.  Con la matriz de confusión del corte 0.5, calcula **con calculadora** la
    sensibilidad, la especificidad y el valor predictivo positivo. Verifica con la
    función `metricas`.

9.  Si un modelo tiene sensibilidad 0.90 y especificidad 0.90, y lo aplicas a una
    población donde el desenlace ocurre en el 1%, ¿cuál es el valor predictivo
    positivo? (Pista: usa el teorema de Bayes o arma una tabla con 10,000
    personas.) ¿Te sorprende el resultado?

### Con apoyo de una IA

10. Pásale a una IA la tabla de métricas de clasificación del corte 0.5 y pregúntale
    si el modelo es bueno. Si contesta que sí basándose en la exactitud, corrígela
    y pídele que reconsidere. Anota qué le faltó ver.

11. Pídele que te redacte la sección de métodos para el modelo de Poisson con
    spline. Verifica que mencione: los grados de libertad del spline, cómo se
    eligieron, la prueba contra el modelo lineal y el criterio de bondad de ajuste.
    Casi siempre se le olvida alguno.
